---
title: "Jóvenes que no estudian ni trabajan (NINI) en el Perú, 2014–2025"
subtitle: "Trabajo final · Fundamentos de R · Diplomatura de Especialización en Ciencia de Datos para las CCSS y Gestión Pública"
author: "Grupo 7: Luis Guevara, Rodrigo Norabuena y Marco Virú"
date: today
date-format: long
lang: es
format:
  html:
    toc: true
    toc-depth: 3
    toc-title: "Contenido"
    number-sections: true
    code-fold: true
    code-summary: "Ver código"
    code-tools: true
    embed-resources: true
    theme: cosmo
    fig-width: 8
    fig-height: 4.6
    fig-dpi: 150
    fig-align: center
execute:
  warning: false
  message: false
---

<!--
NOTA PARA EL GRUPO: este documento sigue la estructura acordada, con el
pipeline de lectura/limpieza de la ENAHO ya adaptado a nuestras rutas
reales (data/raw/<anio>/<codigo>-Modulo0N.zip, generados por
scripts/scraping_enaho.R). Los textos "Lectura" que acompañan cada tabla
y grafico son una GUIA de que mirar e interpretar, no resultados ya
verificados: hay que revisarlos y ajustarlos una vez que el pipeline
corra sobre nuestros datos reales, porque la magnitud exacta (e incluso
la direccion) de algunos patrones puede diferir del ejemplo de referencia.
Los valores numericos que aparecen como codigo R inline si se calculan en vivo,
asi que siempre reflejan los datos reales al compilar.
-->

```{r}
#| label: setup
#| code-summary: "Paquetes, paleta de colores y funciones auxiliares"

library(tidyverse)  # dplyr, tidyr, ggplot2, purrr, stringr, forcats
library(haven)      # leer archivos .dta (Stata) del INEI
library(srvyr)      # estimaciones con el diseño muestral, con sintaxis tidyverse
library(gt)         # tablas con formato legible
library(scales)     # formato de ejes

options(survey.lonely.psu = "adjust")

# Paleta (validada para daltonismo y contraste) y tintas de texto
col_azul        <- "#2a78d6"
col_naranja     <- "#eb6834"
col_azul_claro  <- "#86b6ef"
col_azul_oscuro <- "#1c5cab"
col_gris        <- "#c3c2b7"
tinta           <- "#0b0b0b"
tinta_2         <- "#52514e"
tinta_3         <- "#898781"
grilla          <- "#e1e0d9"

theme_set(
  theme_minimal(base_size = 12) +
    theme(
      plot.title            = element_text(face = "bold", color = tinta, size = 13),
      plot.subtitle         = element_text(color = tinta_2, margin = margin(b = 10)),
      plot.caption          = element_text(color = tinta_3, hjust = 0, size = 8.5),
      plot.title.position   = "plot",
      plot.caption.position = "plot",
      axis.title            = element_text(color = tinta_2, size = 10),
      axis.text             = element_text(color = tinta_2),
      panel.grid.major.y    = element_line(color = grilla, linewidth = 0.3),
      panel.grid.major.x    = element_blank(),
      panel.grid.minor      = element_blank(),
      axis.line.x           = element_line(color = col_gris, linewidth = 0.3),
      legend.position       = "top",
      legend.justification  = "left",
      legend.title          = element_blank(),
      legend.text           = element_text(color = tinta_2),
      strip.text            = element_text(face = "bold", color = tinta, hjust = 0)
    )
)

fuente <- "Fuente: INEI, ENAHO 2014-2025 (modulos 02, 03 y 05: miembros del hogar, educacion y empleo). Elaboracion propia."

# Formato de numeros en el texto: coma decimal y espacio para miles
f1 <- function(x) format(round(x, 1), nsmall = 1, decimal.mark = ",", big.mark = " ")
f0 <- function(x) format(round(x), big.mark = " ", scientific = FALSE)
f2 <- function(x) format(round(x, 2), nsmall = 2, decimal.mark = ",")
f_mill <- function(miles) f2(miles / 1000)   # de miles a millones con 2 decimales
fp <- function(p) if (p < 0.001) "< 0,001" else format(round(p, 3), nsmall = 3, decimal.mark = ",")
etiqueta_pct <- label_number(accuracy = 0.1, decimal.mark = ",", suffix = "%")

# Estilo comun para todas las tablas gt
estilo_gt <- function(tabla) {
  tabla |>
    tab_options(
      table.font.size            = px(13),
      heading.align              = "left",
      heading.title.font.size    = px(15),
      heading.subtitle.font.size = px(13),
      column_labels.font.weight  = "bold",
      row_group.font.weight      = "bold",
      source_notes.font.size     = px(11),
      data_row.padding           = px(4),
      table.width                = pct(100)
    ) |>
    opt_row_striping()
}
```

# Introducción y pregunta de investigación

# Datos

## Fuente

## Variables principales

```{r}
#| label: tbl-variables
#| tbl-cap: "Variables de la ENAHO utilizadas"
```

# Preprocesamiento y limpieza

## Lectura de los módulos desde los archivos `.zip`

```{r}
#| label: lectura
```

## Diagnóstico de los datos crudos

### Tamaño y duplicados

```{r}
#| label: tbl-diagnostico
#| tbl-cap: "Filas leídas por módulo y año, y duplicados en la llave de persona"
```

### Problemas encontrados

```{r}
#| label: problemas-tipos
```

```{r}
#| label: tbl-etiquetas
#| tbl-cap: "Comparación de etiquetas entre el primer y el último año de la serie (texto original del INEI)"
```

## Unión de los módulos (*merge*)

```{r}
#| label: merge
```

## Filtros de población y valores perdidos

```{r}
#| label: filtros
```

```{r}
#| label: tbl-perdidos
#| tbl-cap: "Valores perdidos entre los jóvenes residentes de 15 a 29 años (2014–2025)"
```

## Recodificación y nombres descriptivos

```{r}
#| label: recodificacion
```

## Una decisión clave: la estacionalidad de enero a marzo

```{r}
#| label: vacaciones
```

```{r}
#| label: fig-mes
#| fig-cap: "Tasa NINI según el mes de la entrevista (promedio 2014–2025, sin 2020)"
```

## Muestra analítica y diseño muestral

```{r}
#| label: tbl-flujo
#| tbl-cap: "Flujo de casos desde los datos crudos hasta la muestra analítica (número de personas, sin ponderar)"
```

```{r}
#| label: diseno
```

# Análisis

## ¿Cómo evolucionó la tasa NINI entre 2014 y 2025?

```{r}
#| label: tasa-nacional
```

```{r}
#| label: fig-tendencia
#| fig-cap: "Evolución de la tasa NINI de los jóvenes de 15 a 29 años, 2014–2025"
```

```{r}
#| label: tbl-nacional
#| tbl-cap: "Tasa NINI y número estimado de jóvenes NINI (15 a 29 años), 2014–2025"
```

```{r}
#| label: tbl-pruebas
#| tbl-cap: "Diferencias en la tasa NINI entre años seleccionados (puntos porcentuales)"
```

## ¿A qué se dedican los jóvenes? Las cuatro condiciones de actividad

```{r}
#| label: condicion
```

```{r}
#| label: fig-condicion
#| fig-cap: "Distribución de los jóvenes de 15 a 29 años según su condición de estudio y trabajo, 2014–2025"
```

## ¿Quiénes son más propensos a ser NINI?

```{r}
#| label: tasas-grupo
```

```{r}
#| label: fig-sexo
#| fig-cap: "Tasa NINI por sexo, 2014–2025"
```

```{r}
#| label: fig-grupos
#| fig-cap: "Tasa NINI por características de los jóvenes, 2014 y 2025"
```

```{r}
#| label: tbl-grupos
#| tbl-cap: "Tasa NINI (%) por características de los jóvenes, años seleccionados"
```

## ¿Qué hacen los jóvenes NINI?

```{r}
#| label: situacion
```

```{r}
#| label: fig-situacion
#| fig-cap: "Situación de los jóvenes NINI según sexo, último año disponible"
```

```{r}
#| label: tbl-situacion
#| tbl-cap: "Situación de los jóvenes NINI (% del total de NINI), años seleccionados"
```

```{r}
#| label: tbl-razones
#| tbl-cap: "Principal razón para no estudiar entre los NINI de 15 a 24 años (%), años seleccionados"
```

## ¿Dónde viven los jóvenes NINI?

```{r}
#| label: departamentos
```

```{r}
#| label: fig-departamentos
#| fig-cap: "Tasa NINI por departamento, primer y último bienio de la serie"
```

## Robustez: ¿cambian los resultados con otras definiciones?

```{r}
#| label: tbl-robustez
#| tbl-cap: "Tasa NINI (%) con definiciones alternativas"
```

# Resultados y conclusiones

# Limitaciones

# Fuentes, declaración de aportes y uso de IA

## Fuentes

## Declaración de aportes

| Integrante | Aportes |
|---|---|
| Luis Guevara | [Completar] |
| Rodrigo Norabuena | [Completar] |
| Marco Virú | [Completar] |

## Uso de herramientas de inteligencia artificial
