---
title: "Jóvenes que no estudian ni trabajan en el Perú, 2015-2025"
subtitle: "Trabajo final · Fundamentos de R · Diplomatura de Especialización en Ciencia de Datos para las CCSS y Gestión Pública"
author: "Grupo 7: Luis Guevara, Rodrigo Norabuena y Marco Virú"
date: today
date-format: long
lang: es
bibliography: referencias.bib
csl: apa.csl
link-citations: true
format:
  html:
    toc: true
    toc-depth: 3
    toc-title: "Contenido"
    number-sections: true
    code-fold: true
    code-summary: "Ver código"
    code-tools: true
    embed-resources: true
    theme: [cosmo, reporte.scss]
    fig-width: 8
    fig-height: 4.6
    fig-dpi: 150
    fig-align: center
execute:
  warning: false
  message: false
---

```{r}
#| label: setup
#| code-summary: "Paquetes, paleta de colores y funciones auxiliares"

library(tidyverse)  # dplyr, tidyr, ggplot2, purrr, stringr, forcats
library(haven)      # leer archivos .dta (Stata) del INEI
library(srvyr)      # estimaciones con el diseño muestral, con sintaxis tidyverse
library(gt)         # tablas con formato legible
library(scales)     # formato de ejes

options(survey.lonely.psu = "adjust")

# Paleta de Okabe e Ito, diseñada para ser distinguible bajo las formas más comunes
# de daltonismo. Son los valores exactos que publican los autores y que R trae en
# palette.colors(palette = "Okabe-Ito"); no se inventa ningún tono intermedio.
col_azul       <- "#0072B2"  # azul       — categoría principal y líneas de serie
col_naranja    <- "#D55E00"  # bermellón  — categoría de contraste y resaltados
col_azul_claro <- "#56B4E9"  # azul cielo — relleno de las bandas de confianza
col_gris       <- "#999999"  # gris       — serie de referencia y eje

# Tintas de texto y grilla: son cromo del gráfico, no categorías de datos, así que
# se mantienen fuera de la paleta de Okabe e Ito.
tinta          <- "#0b0b0b"
tinta_2        <- "#52514e"
tinta_3        <- "#898781"
grilla         <- "#e1e0d9"

theme_set(
  theme_minimal(base_size = 12) +
    theme(
      plot.title            = element_text(face = "bold", color = tinta, size = 13),
      plot.subtitle         = element_text(color = tinta_2, margin = margin(b = 10)),
      plot.caption          = element_text(color = tinta_3, hjust = 0, size = 8.5),
      plot.title.position   = "plot",
      plot.caption.position = "plot",
      axis.title            = element_text(color = tinta_2, size = 10),
      axis.text             = element_text(color = tinta_2),
      panel.grid.major.y    = element_line(color = grilla, linewidth = 0.3),
      panel.grid.major.x    = element_blank(),
      panel.grid.minor      = element_blank(),
      axis.line.x           = element_line(color = col_gris, linewidth = 0.3),
      legend.position       = "top",
      legend.justification  = "left",
      legend.title          = element_blank(),
      legend.text           = element_text(color = tinta_2),
      strip.text            = element_text(face = "bold", color = tinta, hjust = 0)
    )
)

fuente <- "Fuente: INEI, ENAHO 2014-2025 (módulos 02, 03 y 05). Elaboración propia."

# Formato de números en el texto: coma decimal y espacio para miles
f1 <- function(x) format(round(x, 1), nsmall = 1, decimal.mark = ",", big.mark = " ")
f0 <- function(x) format(round(x), big.mark = " ", scientific = FALSE)
f2 <- function(x) format(round(x, 2), nsmall = 2, decimal.mark = ",")
f_mill <- function(miles) f2(miles / 1000)   # de miles a millones con 2 decimales
# Valores p en formato APA: sin cero a la izquierda, porque no pueden superar 1
fp <- function(p) {
  if (p < 0.001) "< ,001"
  else sub("^0", "", format(round(p, 3), nsmall = 3, decimal.mark = ","))
}
etiqueta_pct <- label_number(accuracy = 0.1, decimal.mark = ",", suffix = "%")

# Estilo común para todas las tablas gt
estilo_gt <- function(tabla) {
  tabla |>
    tab_options(
      table.font.size            = px(13),
      heading.align              = "left",
      heading.title.font.size    = px(15),
      heading.subtitle.font.size = px(13),
      column_labels.font.weight  = "bold",
      row_group.font.weight      = "bold",
      source_notes.font.size     = px(11),
      data_row.padding           = px(4),
      table.width                = pct(100)
    ) |>
    opt_row_striping()
}
```

# Introducción y pregunta de investigación

Un joven **nini** —*ni estudia ni trabaja*— es alguien que, estando en edad de formarse o de   
producir, no hace ninguna de las dos cosas. No es lo mismo que estar desempleado: el desempleado   
busca trabajo activamente, mientras que buena parte de los ninis está fuera de la fuerza laboral,   
muchas veces por responsabilidades de cuidado en el hogar. Tampoco es una categoría homogénea,   
y ahí está justamente lo interesante del problema.

Importa por dos razones. La primera es individual: los períodos prolongados de inactividad en la juventud   
dejan cicatrices en los ingresos y en la empleabilidad futura. @szekely2021youth siguen cohortes   
sintéticas construidas con 234 encuestas de hogares de 18 países de la región y estiman que **un**   
**punto porcentual más en la proporción de ninis de una cohorte de 15 a 20 años se asocia con salarios**   
**7,7 % más bajos entre los varones y 3,0 % más bajos entre las mujeres** cuando esa misma cohorte   
llega a los 35 a 40 años. Entre las mujeres, además, cae la probabilidad de estar empleada, efecto que   
no aparece entre los varones. Conviene subrayar que la estimación es a nivel de cohorte, no   
individual: no dice cuánto pierde una persona por haber sido nini, sino cuánto pierde la generación   
a la que pertenece. Para dimensionar el fenómeno, @dehoyos2016ninis estiman que hay unos 20 millones de   
ninis de 15 a 24 años en América Latina, de los cuales el 66 % son mujeres. La segunda razón es   
agregada: se trata de capacidad productiva que el país no está utilizando. La comunidad internacional lo   
reconoció al incorporarlo como indicador 8.6.1 de los Objetivos de Desarrollo Sostenible   
[@onu2015agenda2030].

En el caso peruano hay un rasgo del mercado laboral que condiciona cómo debe leerse este indicador.   
@asencios2025hechos documentan que, desde 2005, la tasa de participación y la PEA ocupada se mueven   
casi en paralelo: cuando la participación sube, quienes entran a la fuerza laboral terminan   
mayoritariamente ocupados y no desempleados. La explicación más plausible es el tamaño del sector   
informal, que absorbe a los nuevos entrantes: la informalidad laboral lleva más de una década   
instalada en torno al 72 % de la PEA ocupada y en 2023 todavía alcanzaba el **71,1 %**   
[@asencios2025hechos]. **Esto importa para interpretar nuestros resultados:**   
En un mercado que absorbe casi todo lo que entra, quedarse fuera no se manifiesta como desempleo   
sino como inactividad, y es exactamente lo que encontramos en la sección @sec-situacion.

La condición tampoco es un estado fijo. @chacaltana2012empleo muestran que la juventud es un período   
de transiciones —de la escuela al trabajo, a la maternidad o paternidad, a la migración— y que son   
esas transiciones, más que un atributo permanente, determinan el acceso a un empleo decente.   
Con la Encuesta Nacional de la Juventud de 2011 estimaban que el 16 % de los jóvenes peruanos no   
trabajaba ni asistía a un centro educativo, una referencia útil porque antecede a nuestra serie.

@tokman2010desempleo agrega el matiz que más nos interesa: dentro de ese grupo, los más expuestos son   
quienes no accedieron a una educación de calidad, porque quedan ante una disyuntiva entre el   
desempleo y un empleo sin derechos laborales. Es una hipótesis contrastable con nuestros datos, y la   
ponemos a prueba en la sección @sec-educacion.

Conviene advertir que circulan estimaciones dispares sobre la magnitud actual. El @ipe2024jovenes cifró   
en 1,2 millones los jóvenes de 15 a 29 años en esta condición hacia agosto de 2024, unos 300 mil más   
que en 2019. Nuestra estimación para ese año es sensiblemente mayor y el aumento desde 2019 es bastante menor (@tbl-nacional). La diferencia **no puede reconciliarse** porque esa publicación no documenta ni la encuesta ni el período de referencia que emplea. Lo señalamos para que quede claro de dónde proviene cada cifra: la nuestra proviene de la ENAHO, con la definición operativa y el diseño muestral que se detallan más adelante.

Sobre el **mecanismo**, en cambio, sí coincidimos. Esa publicación atribuye el aumento a una caída de   
la participación laboral juvenil y no a un alza del desempleo: no solo habría más jóvenes que no   
estudian ni trabajan, sino que la mayoría tampoco busca empleo, a que allí se denomina *nininis*.   
Nuestros datos apuntan en la misma dirección y permiten cuantificarlo (@sec-situacion).



Este reporte responde una pregunta:

> **¿Cómo evolucionó la proporción de jóvenes peruanos de 15 a 29 años que no estudian ni trabajan
> entre 2015 y 2025, y en qué grupos se concentra esta condición?**

El rango de 15 a 29 años no es arbitrario: es el que define como *joven* la Ley N.º 27802, Ley del
Consejo Nacional de la Juventud [@peru2002ley27802]. El indicador de los ODS usa en cambio el tramo
de 15 a 24 años, que reportamos como análisis de robustez para permitir comparación internacional.

Antes de mirar los datos, cuatro expectativas que luego contrastamos:

i. La proporción debería mostrar una **mejora lenta** entre 2015 y 2019, acompañando el crecimiento
   económico del período.
ii. **2020 debería romper la serie** por el cierre de centros educativos y la destrucción de empleo
    durante la pandemia.
iii. La condición debería ser **marcadamente más frecuente entre las mujeres**, por la distribución
     desigual del trabajo doméstico y de cuidados.
iv. Debería existir un **gradiente educativo**: a menor nivel alcanzado, mayor incidencia.

Responderla toma cuatro pasos, que ocupan el resto del documento. Primero se **descargan** los
microdatos del portal del INEI: los módulos 102, 103 y 105 de cada año —características de los
miembros del hogar, educación y empleo—, más el 104 de salud, que se baja por completitud aunque
este análisis no lo use. Segundo, se **audita la codificación** de cada variable leyendo las
etiquetas de valores embebidas en los propios archivos, para comprobar que signifiquen lo mismo en
los doce años. Tercero, se **limpian y unen** los módulos en una sola base de personas. Cuarto, se
construye el indicador y se analiza su evolución y su concentración por grupos.

# Datos

## Fuente

Los datos provienen de la **Encuesta Nacional de Hogares (ENAHO)**, metodología actualizada, que
ejecuta el Instituto Nacional de Estadística e Informática del Perú [-@inei2026enaho]. Es la encuesta
oficial con la que el país mide pobreza, empleo y condiciones de vida; se levanta de forma continua
desde mayo de 2003 y su muestra es probabilística, de áreas, estratificada y bietápica, con un nivel
de confianza del 95 %, según su ficha técnica [-@inei2025ficha].

- **Institución que la produce:** Instituto Nacional de Estadística e Informática (INEI), Perú.
- **Período analizado:** 2014 a 2025. El titular del reporte es 2015-2025; 2014 entra como año de
  contexto previo a la serie.
- **Unidad de análisis:** **la persona** residente habitual de un hogar particular. Cada fila de la
  base final es una persona entrevistada en un año determinado.
- **Cobertura:** nacional, urbana y rural, los 24 departamentos y la Provincia Constitucional del
  Callao. Se excluye a quienes viven en viviendas colectivas y a los miembros de las fuerzas armadas
  que viven en cuarteles.
- **Descarga:** `https://proyectos.inei.gob.pe/microdatos/`

Los archivos se descargan con `scripts/01_descargar_enaho.R`, que recorre los 12 años y los 4 módulos
y guarda cada ZIP en `data/raw/<año>/`. Son 48 archivos y unos 693 MB. Este es su núcleo:

```{r}
#| label: descarga
#| eval: false
#| code-fold: show
#| code-summary: "Descarga de los microdatos (no se ejecuta al compilar)"

# Códigos de encuesta que el INEI asigna a cada año de la ENAHO anual
codigos_enaho <- c(440, 498, 546, 603, 634, 687, 737, 759, 784, 906, 966, 1031)
anios <- 2014:2025

for (i in seq_along(anios)) {
  for (modulo in c("02", "03", "04", "05")) {
    archivo <- paste0(codigos_enaho[i], "-Modulo", modulo, ".zip")
    url <- paste0("https://proyectos.inei.gob.pe/iinei/srienaho/descarga/STATA/", archivo)
    destino <- file.path("data/raw", anios[i], archivo)
    if (!file.exists(destino)) download.file(url, destino, mode = "wb")
  }
}
```

Usamos tres de los cuatro módulos descargados. Cada uno tiene su propio universo, y eso condiciona
quién puede entrar al análisis:

| Módulo | Archivo | Universo | Qué aporta |
|---|---|---|---|
| 200 | `enaho01-<año>-200.dta` | Miembros del hogar | Edad, sexo, parentesco, residencia, geografía |
| 300 | `enaho01a-<año>-300.dta` | Personas de 3 años y más | Matrícula y asistencia → **estudia** |
| 500 | `enaho01a-<año>-500.dta` | Personas de 14 años y más | Condición de actividad → **trabaja** |

El módulo 04 (Salud) se descarga pero no se usa en este análisis.

## Variables principales

```{r}
#| label: tbl-variables
#| tbl-cap: "Variables utilizadas, por módulo de origen"

gt_variables <- tribble(
  ~Módulo, ~Variable, ~Descripción,
  "200", "conglome, vivienda, hogar, codperso", "Llave que identifica a cada persona",
  "200", "mes",       "Mes de la entrevista",
  "200", "ubigeo",    "Ubicación geográfica; los 2 primeros dígitos son el departamento",
  "200", "dominio",   "Dominio geográfico: región natural y Lima Metropolitana",
  "200", "estrato",   "Estrato geográfico, del que se deriva el área urbana o rural",
  "200", "p203",      "Relación de parentesco con el jefe o jefa del hogar",
  "200", "p204, p205, p206", "Condición de residente habitual del hogar",
  "200", "p207",      "Sexo",
  "200", "p208a",     "Edad en años cumplidos",
  "200", "p209",      "Estado civil o conyugal",
  "300", "p301a",     "Último nivel educativo aprobado",
  "300", "p306",      "¿Está matriculado en el presente año?",
  "300", "p307",      "¿Asiste actualmente a un centro de enseñanza?",
  "300", "p313",      "Razón principal para no estudiar",
  "300", "t313a",     "Razón para no estudiar, recodificada por el INEI (incluye motivos de COVID-19)",
  "500", "ocu500",    "Indicador de la PEA: ocupado, desocupado abierto, desocupado oculto o no PEA",
  "500", "p545",      "¿Hizo algo para conseguir trabajo la semana pasada?",
  "500", "p546",      "¿Qué estuvo haciendo la semana pasada?",
  "500", "p547",      "¿Deseaba trabajar?",
  "500", "fac500a",   "Factor de expansión de empleo (población de 14 años y más)"
) |>
  gt(groupname_col = "Módulo") |>
  tab_source_note(paste("Nota.", "ENAHO 2014-2025, módulos de miembros del hogar, educación y empleo.")) |>
  tab_source_note("La codificación completa de cada variable, verificada año por año, está en docs/diccionario_variables.md.") |>
  estilo_gt()
gt_variables
```

## Definición operativa

Clasificamos como **nini** a la persona de 15 a 29 años, residente habitual del hogar, que cumple
las dos condiciones a la vez:

1. **No estudia.** No está matriculada en el año en curso o, estándolo, no asiste actualmente
   (`p306 ≠ 1` o `p307 ≠ 1`). Con una corrección por vacaciones escolares que explicamos en la
   sección @sec-vacaciones.
2. **No trabaja.** No está ocupada según el indicador oficial de la PEA (`ocu500 ≠ 1`). Esta
   definición de ocupado es la del INEI, que a su vez sigue a la Organización Internacional del
   Trabajo [-@oit1982ciet]: incluye a quienes trabajaron al menos una hora en la semana de
   referencia, a los ausentes temporales con empleo al que volverán, y a los trabajadores familiares
   no remunerados con 15 horas o más.

Nótese que **el nini no es el desempleado**. El desempleado está en la PEA y busca trabajo; el nini
abarca tanto a los desocupados como a los inactivos. La distinción es central para interpretar los
resultados, y la retomamos en la sección @sec-situacion.

# Preprocesamiento y limpieza

## Importación desde los archivos comprimidos

Leer estos datos tiene tres dificultades prácticas que conviene nombrar, porque condicionan todo el
código que sigue.

La primera es el **tamaño**. El módulo de empleo de 2025 ocupa 909 MB descomprimido y tiene 1 413
columnas, porque ese año el INEI pasó del formato Stata 113 al 118, que reserva cuatro bytes por
carácter. Leer el archivo completo no es viable en una computadora normal, así que **seleccionamos
las columnas al leer**. No es una optimización: sin eso el proceso no corre.

La segunda es que **la estructura interna de los ZIP no es consistente**. Lo habitual es encontrar el
archivo dentro de una carpeta con el nombre del ZIP (`440-Modulo02/enaho01-2014-200.dta`), pero 2015
usa guion bajo en el módulo 02 (`498_Modulo02/`) y en el módulo 03 deja el archivo directamente en la
raíz. Por eso el patrón de búsqueda se ancla al **nombre del archivo**, no a la carpeta.

La tercera es que **hay archivos que no son los que buscamos**: tablas auxiliares de clasificadores
(`enaho_tabla_ciuo_88.dta`), complementarios (`enaho01a-2014-300a.dta`) y, en 2015, un duplicado del
módulo 500 con guion bajo (`enaho01a-2015_500.dta`). Una búsqueda por `*.dta` traería entre dos y
cinco archivos por ZIP.

```{r}
#| label: lectura
#| code-fold: show
#| code-summary: "Lectura de los 36 archivos .dta desde los ZIP, con caché"

anios  <- 2014:2025
llaves <- c("conglome", "vivienda", "hogar", "codperso")

codigos_enaho <- c("2014" = "440", "2015" = "498", "2016" = "546", "2017" = "603",
                   "2018" = "634", "2019" = "687", "2020" = "737", "2021" = "759",
                   "2022" = "784", "2023" = "906", "2024" = "966", "2025" = "1031")

# Solo las columnas que el análisis necesita. Ver docs/diccionario_variables.md.
vars_modulo <- list(
  "200" = c(llaves, "mes", "ubigeo", "dominio", "estrato",
            "p203", "p204", "p205", "p206", "p207", "p208a", "p209", "facpob07"),
  "300" = c(llaves, "p301a", "p306", "p307", "p313", "t313a"),
  "500" = c(llaves, "ocu500", "p545", "p546", "p547", "fac500a")
)

leer_modulo <- function(anio, modulo) {

  codigo <- codigos_enaho[[as.character(anio)]]
  zipf   <- file.path("data/raw", anio, sprintf("%s-Modulo%02d.zip", codigo, modulo %/% 100))
  stopifnot("No se encuentra el ZIP" = file.exists(zipf))

  # Patrón anclado al nombre de archivo: la carpeta interna cambia entre años, y a
  # veces no hay carpeta. El guion antes del módulo descarta el duplicado de 2015
  # (enaho01a-2015_500.dta) y el "$" descarta los complementarios (...-300a.dta).
  # useBytes evita que los nombres en latin1 de 2014 rompan el grep.
  entradas <- unzip(zipf, list = TRUE)$Name
  objetivo <- grep(sprintf("(^|/)enaho01a?-%s-%s[.]dta$", anio, modulo),
                   entradas, value = TRUE, ignore.case = TRUE, useBytes = TRUE)
  stopifnot("El .dta debe resolverse a exactamente un archivo" = length(objetivo) == 1)

  # haven::read_dta() admite leer desde una conexión unz(), pero col_select NO
  # funciona sobre una conexión: hay que descomprimir a un temporal y leer de ahí.
  tmp <- file.path(tempdir(), paste0("enaho_", anio, "_", modulo))
  dir.create(tmp, showWarnings = FALSE, recursive = TRUE)
  on.exit(unlink(tmp, recursive = TRUE), add = TRUE)
  unzip(zipf, files = objetivo, exdir = tmp, junkpaths = TRUE)

  datos <- read_dta(file.path(tmp, basename(objetivo)),
                    col_select = any_of(vars_modulo[[as.character(modulo)]]))

  # Guardamos el diccionario de etiquetas de Stata ANTES de aplanarlo. Esa tabla es
  # la evidencia de que los códigos significan lo mismo en los 12 años (sección 3.3)
  # y la usamos para recodificar por texto en vez de por número.
  etiquetas <- tibble(
    anio = anio, modulo = modulo, variable = names(datos),
    clase = map_chr(datos, \(x) class(x)[1]),
    etiquetas = map_chr(datos, function(x) {
      e <- attr(x, "labels")
      if (is.null(e)) NA_character_ else paste0(e, " = ", names(e), collapse = "; ")
    })
  )

  list(
    # El año se inyecta desde la carpeta: la columna original del INEI se llama
    # "aÑo", con eñe mayúscula, y es una fuente segura de problemas.
    datos     = datos |> zap_labels() |> zap_formats() |> mutate(anio = anio, .before = 1),
    etiquetas = etiquetas
  )
}

# Caché invalidado por hash de la configuración: si cambian los años o la lista de
# variables, el extracto se regenera. Comprobar solo file.exists() haría que el
# reporte compilara datos viejos en silencio.
config     <- list(anios = anios, modulos = c(200, 300, 500), vars = vars_modulo)
hash_config <- rlang::hash(config)
ruta_cache <- "data/processed/enaho_extracto.rds"

cache_valido <- file.exists(ruta_cache) &&
  identical(readRDS(ruta_cache)$hash, hash_config)

if (!cache_valido) {
  dir.create("data/processed", showWarnings = FALSE, recursive = TRUE)
  lecturas <- expand_grid(anio = anios, modulo = c(200, 300, 500)) |>
    mutate(resultado = map2(anio, modulo, leer_modulo))
  unir <- function(m) {
    lecturas |> filter(modulo == m) |> pull(resultado) |> map("datos") |> bind_rows()
  }
  crudo <- list(
    hash      = hash_config,
    m200      = unir(200), m300 = unir(300), m500 = unir(500),
    etiquetas = lecturas$resultado |> map("etiquetas") |> bind_rows()
  )
  saveRDS(crudo, ruta_cache, compress = "xz")
}

crudo <- readRDS(ruta_cache)
```

La lectura completa de los 36 archivos toma alrededor de 40 segundos y produce un extracto de unos
10 MB, que queda cacheado para las compilaciones siguientes.

## Diagnóstico de los datos crudos

```{r}
#| label: tbl-diagnostico
#| tbl-cap: "Tamaño de cada módulo y duplicados sobre la llave de persona"

llaves_anio <- c("anio", llaves)

diagnostico <- list(`Módulo 200` = crudo$m200,
                    `Módulo 300` = crudo$m300,
                    `Módulo 500` = crudo$m500) |>
  imap(\(d, nombre) d |> group_by(anio) |>
         summarise(filas = n(),
                   duplicados = sum(duplicated(pick(all_of(llaves)))),
                   .groups = "drop") |>
         mutate(modulo = nombre)) |>
  bind_rows() |>
  pivot_wider(names_from = modulo, values_from = c(filas, duplicados))

total_duplicados <- diagnostico |> select(starts_with("duplicados")) |> sum()

gt_diagnostico <- diagnostico |>
  select(anio, starts_with("filas"), starts_with("duplicados")) |>
  gt() |>
  tab_source_note(paste("Nota.", "Filas leídas y duplicados sobre la llave conglome-vivienda-hogar-codperso.")) |>
  tab_spanner(label = "Filas", columns = starts_with("filas")) |>
  tab_spanner(label = "Duplicados", columns = starts_with("duplicados")) |>
  cols_label(anio = "Año",
             `filas_Módulo 200` = "200", `filas_Módulo 300` = "300", `filas_Módulo 500` = "500",
             `duplicados_Módulo 200` = "200", `duplicados_Módulo 300` = "300",
             `duplicados_Módulo 500` = "500") |>
  fmt_number(columns = starts_with("filas"), decimals = 0, sep_mark = " ") |>
  grand_summary_rows(columns = starts_with("filas"), fns = list(Total = ~ sum(.)),
                     fmt = ~ fmt_number(., decimals = 0, sep_mark = " ")) |>
  tab_source_note(fuente) |>
  estilo_gt()
gt_diagnostico
```

**Lectura.** No hay un solo registro duplicado sobre la llave de persona en ninguno de los 36
archivos (`r f0(total_duplicados)` en total). Es un buen punto de partida: podemos unir los módulos
sin riesgo de multiplicar filas.

Los problemas que sí encontramos, y cómo los resolvimos:

1. **Nombres de variable poco claros.** Los nombres siguen la numeración del cuestionario
   (`p208a`, `ocu500`), no el concepto. Peor: la primera columna de cada archivo se llama `aÑo`, con
   eñe mayúscula, lo que obliga a comillas invertidas en cualquier `select()`. Preferimos **no
   leerla** e inyectar el año desde el nombre de la carpeta.
2. **Tipos de datos.** `mes`, `conglome`, `vivienda`, `hogar`, `codperso` y `ubigeo` vienen como
   texto con ceros a la izquierda significativos (`conglome = "0002"`). Convertirlos a número rompe
   los cruces, así que se conservan como texto; solo `mes` se convierte a entero, porque lo usamos
   para ordenar.
3. **Etiquetas de Stata inconsistentes entre años.** Se guardan antes de aplanarlas y se analizan en
   la sección siguiente.
4. **`ocu500` tiene valores 0 no documentados.** El diccionario del INEI solo define los códigos 1 a
   4. Los ceros se tratan como valores perdidos y se cuentan explícitamente.
5. **Valores perdidos estructurales.** No son errores: `p307` solo se pregunta a quienes declararon
   estar matriculados, `p313` solo a quienes no estudian, y `p546` solo a quienes no trabajaron ni
   buscaron trabajo. Cada regla se maneja de forma explícita al construir los indicadores.

## ¿Significan lo mismo las variables en los doce años?

Una serie de once años solo es comparable si los códigos significan lo mismo en todos. No lo dimos
por supuesto: auditamos las etiquetas de Stata de los 36 archivos.

```{r}
#| label: tbl-etiquetas
#| code-fold: show
#| code-summary: "Auditoría de la codificación año por año"
#| tbl-cap: "Estabilidad de la codificación de las variables entre 2014 y 2025"

# Normalizar para comparar textos sin que estorben mayúsculas, tildes o puntuación
normalizar <- function(x) {
  x |> str_to_lower() |> iconv(to = "ASCII//TRANSLIT") |>
    str_replace_all("[^a-z0-9 ]", " ") |> str_squish()
}

# Pasa de "1 = Ocupado; 2 = Desocupado abierto" a una fila por código
etiquetas_largo <- crudo$etiquetas |>
  filter(!is.na(etiquetas)) |>
  separate_longer_delim(etiquetas, delim = "; ") |>
  mutate(codigo = as.integer(str_extract(etiquetas, "^[^=]+(?= = )")),
         texto  = str_remove(etiquetas, "^[^=]+ = "),
         texto_norm = normalizar(texto))

estabilidad <- etiquetas_largo |>
  arrange(variable, anio, codigo) |>
  group_by(variable, anio) |>
  summarise(firma   = paste0(codigo, "=", texto_norm, collapse = "|"),
            codigos = paste(sort(unique(codigo)), collapse = ","),
            .groups = "drop") |>
  group_by(variable) |>
  summarise(versiones = n_distinct(firma), sets = n_distinct(codigos), .groups = "drop") |>
  mutate(diagnostico = case_when(
    versiones == 1 ~ "Idéntica en los 12 años",
    sets == 1      ~ "Solo cambia la redacción; los códigos son los mismos",
    TRUE           ~ "Aparecen códigos nuevos a mitad de la serie"
  ))

n_identicas <- sum(estabilidad$diagnostico == "Idéntica en los 12 años")

gt_etiquetas <- estabilidad |>
  arrange(desc(versiones), variable) |>
  select(variable, versiones, diagnostico) |>
  gt() |>
  tab_source_note(paste("Nota.", "Resultado de comparar las etiquetas de Stata de los 36 archivos.")) |>
  cols_label(variable = "Variable", versiones = "Versiones de etiqueta",
             diagnostico = "Diagnóstico") |>
  tab_style(style = cell_text(weight = "bold"),
            locations = cells_body(columns = variable,
                                   rows = variable %in% c("ocu500", "p306", "p307"))) |>
  tab_source_note("Las versiones se cuentan ignorando mayúsculas, tildes y puntuación: solo se reportan diferencias reales de redacción.") |>
  estilo_gt()
gt_etiquetas
```

**Lectura.** De las `r nrow(estabilidad)` variables con etiquetas, `r n_identicas` son idénticas en
los doce años. Entre ellas están las tres que definen el indicador: **`ocu500`, `p306` y `p307`**. Es
el resultado más importante de esta auditoría, porque significa que la serie se puede construir sin
ningún ajuste de armonización.

Los casos que sí cambian merecen comentario:

- **`p313` y `p546` cambian de redacción pero no de códigos.** Los 11 códigos de `p313` y los 8 de
  `p546` significan lo mismo en los doce años. Las diferencias son cosméticas: en 2025
  «preuniversitaria» aparece truncado a «preuniv», y el diccionario de 2023 trae el error
  tipográfico «hizo thiramites».
- **`p203` incorpora el código 11, «Hermano(a)», desde 2018.** Antes esos casos caían en «Otros
  parientes». Lo resolvemos agrupando el parentesco en tres categorías amplias, de modo que el cambio
  se absorbe.
- **`p301a` incorpora el código 12, «Básica especial», desde 2017**, y el código 11 oscila entre
  «postgrado» y «maestría/doctorado» sin cambiar de significado.
- **`t313a` suma cinco categorías de pandemia en 2020** (suspensión de clases por COVID-19, falta de
  señal o equipo, cuarentena, traslado en proceso, institución no licenciada) y una más en 2022. Esto
  es una ventaja, no un problema: permite explicar 2020 con las categorías del propio INEI.
- **`estrato` cambia la unidad con que se describe, pero no su frontera.** Lo tratamos en la sección
  @sec-area.

Como protección adicional, **no recodificamos por número sino por texto de etiqueta**. Si el INEI
renumerara una categoría, el reporte fallaría de forma ruidosa en lugar de asignar mal en silencio:

```{r}
#| label: codigos-por-texto
#| code-fold: show
#| code-summary: "Buscar categorías por su etiqueta, no por su número"

# Devuelve el código asociado a una etiqueta, verificando que sea el mismo en todos
# los años y que el patrón identifique exactamente una categoría por año.
codigo_de <- function(variable_, patron) {
  coincidencias <- etiquetas_largo |>
    filter(variable == variable_, str_detect(texto_norm, patron))
  por_anio <- coincidencias |> count(anio)
  stopifnot(
    "El patrón debe coincidir en todos los años"       = nrow(por_anio) == length(anios),
    "El patrón debe coincidir con una sola categoría"  = all(por_anio$n == 1),
    "El código debe ser el mismo en todos los años"    = n_distinct(coincidencias$codigo) == 1
  )
  unique(coincidencias$codigo)
}

cod_vacaciones <- codigo_de("p313",   "^de vacaciones$")
cod_quehaceres <- codigo_de("p546",   "quehaceres del hogar")
cod_estudiando <- codigo_de("p546",   "^estudiando$")
cod_enfermo    <- codigo_de("p546",   "enfermo o incapacitado")
cod_pension    <- codigo_de("p546",   "pension o jubilacion")
cod_ocupado    <- codigo_de("ocu500", "^ocupado$")
```

## Unión de los módulos

```{r}
#| label: merge
#| code-fold: show
#| code-summary: "Unión de los tres módulos por la llave de persona"

# El módulo 200 es la base: contiene a todas las personas del hogar. Los otros dos
# entran con left_join para no perder a nadie por el camino.
base <- crudo$m200 |>
  left_join(crudo$m300, by = llaves_anio) |>
  left_join(crudo$m500, by = llaves_anio)

# Validaciones: el merge no debe crear filas, y ningún registro de los módulos 300
# o 500 debería quedar huérfano respecto del 200.
stopifnot("El merge duplicó filas" = nrow(base) == nrow(crudo$m200))
huerfanos_300 <- nrow(anti_join(crudo$m300, crudo$m200, by = llaves_anio))
huerfanos_500 <- nrow(anti_join(crudo$m500, crudo$m200, by = llaves_anio))
stopifnot("Hay registros huérfanos" = huerfanos_300 == 0 && huerfanos_500 == 0)
```

La base resultante tiene `r f0(nrow(base))` filas, una por persona y año, sin registros huérfanos en
ninguno de los dos módulos secundarios.

## Filtros y valores perdidos

```{r}
#| label: filtros
#| code-fold: show
#| code-summary: "Universo del análisis y tratamiento de valores perdidos"

base <- base |>
  mutate(
    mes = as.integer(mes),
    # Residente habitual, según la definición de la ficha técnica del INEI: es
    # miembro del hogar y no está ausente 30 días o más, o bien no es miembro pero
    # está presente 30 días o más. coalesce() evita que un NA se cuele como TRUE.
    residente = coalesce((p204 == 1 & p205 == 2) | (p204 == 2 & p206 == 1), FALSE)
  )

jovenes_todos <- base |> filter(residente, between(p208a, 15, 29))

# Recuento explícito de cada motivo de exclusión, antes de aplicarlos
perdidos <- tibble(
  Motivo = c("Sin registro en el módulo de educación (p306 vacío)",
             "Sin registro en el módulo de empleo (ocu500 vacío)",
             "ocu500 con valor 0, no documentado por el INEI",
             "Sin factor de expansión de empleo (fac500a vacío)"),
  Casos = c(sum(is.na(jovenes_todos$p306)),
            sum(is.na(jovenes_todos$ocu500)),
            sum(jovenes_todos$ocu500 == 0, na.rm = TRUE),
            sum(is.na(jovenes_todos$fac500a)))
) |>
  mutate(`% del total` = 100 * Casos / nrow(jovenes_todos))

jovenes <- jovenes_todos |>
  filter(!is.na(p306), !is.na(ocu500), ocu500 != 0, !is.na(fac500a))
```

```{r}
#| label: tbl-perdidos
#| tbl-cap: "Valores perdidos entre los jóvenes de 15 a 29 años"

gt_perdidos <- perdidos |>
  gt() |>
  tab_source_note(paste("Nota.", paste0("Sobre ", f0(nrow(jovenes_todos)),
                               " residentes habituales de 15 a 29 años, 2014-2025"))) |>
  fmt_number(columns = Casos, decimals = 0, sep_mark = " ") |>
  fmt_number(columns = `% del total`, decimals = 2, dec_mark = ",") |>
  tab_source_note(fuente) |>
  estilo_gt()
gt_perdidos
```

**Lectura.** Las pérdidas son marginales: en conjunto se excluye menos del 0,4 % de los jóvenes. El
caso más llamativo son los `r f0(sum(jovenes_todos$ocu500 == 0, na.rm = TRUE))` registros con
`ocu500 = 0`, un valor que el diccionario del INEI no documenta y que aparece de forma dispersa en
todos los años. Al no poder interpretarlo, lo tratamos como perdido; su peso es demasiado pequeño
para alterar cualquier conclusión.

## Recodificación

```{r}
#| label: recodificacion
#| code-fold: show
#| code-summary: "Construcción de la variable nini y de las variables de corte"

departamentos <- c(
  "01" = "Amazonas", "02" = "Áncash", "03" = "Apurímac", "04" = "Arequipa",
  "05" = "Ayacucho", "06" = "Cajamarca", "07" = "Callao", "08" = "Cusco",
  "09" = "Huancavelica", "10" = "Huánuco", "11" = "Ica", "12" = "Junín",
  "13" = "La Libertad", "14" = "Lambayeque", "15" = "Lima", "16" = "Loreto",
  "17" = "Madre de Dios", "18" = "Moquegua", "19" = "Pasco", "20" = "Piura",
  "21" = "Puno", "22" = "San Martín", "23" = "Tacna", "24" = "Tumbes",
  "25" = "Ucayali"
)

jovenes <- jovenes |>
  mutate(
    # --- Variables de diseño muestral -------------------------------------------
    peso             = fac500a,
    estrato_muestral = estrato,

    # --- Características demográficas --------------------------------------------
    sexo = factor(p207, levels = 1:2, labels = c("Hombres", "Mujeres")),
    grupo_edad = cut(p208a, breaks = c(14, 19, 24, 29),
                     labels = c("15 a 19 años", "20 a 24 años", "25 a 29 años")),

    # p301a: los códigos 1 a 10 son idénticos en los 12 años. El 12 (básica especial)
    # aparece desde 2017 y se agrupa con los niveles básicos por su escaso tamaño.
    nivel_educativo = case_when(
      p301a %in% c(1:4, 12) ~ "Primaria o menos",
      p301a == 5            ~ "Secundaria incompleta",
      p301a == 6            ~ "Secundaria completa",
      p301a %in% 7:8        ~ "Superior no universitaria",
      p301a %in% 9:11       ~ "Superior universitaria"
    ) |> factor(levels = c("Primaria o menos", "Secundaria incompleta", "Secundaria completa",
                           "Superior no universitaria", "Superior universitaria")),

    # p203 incorpora el código 11 desde 2018: agrupar en tres categorías lo absorbe.
    parentesco = case_when(
      p203 %in% 1:2 ~ "Jefe(a) o cónyuge",
      p203 == 3     ~ "Hijo(a)",
      TRUE          ~ "Otro familiar o no familiar"
    ),
    estado_civil = case_when(
      p209 == 6     ~ "Soltero(a)",
      p209 %in% 1:2 ~ "Casado(a) o conviviente",
      p209 %in% 3:5 ~ "Separado(a), divorciado(a) o viudo(a)"
    ),

    # --- Geografía ----------------------------------------------------------------
    area = factor(if_else(estrato <= 5, "Urbana", "Rural"), levels = c("Urbana", "Rural")),
    region = case_when(
      dominio == 8     ~ "Lima Metropolitana",
      dominio %in% 1:3 ~ "Resto de la Costa",
      dominio %in% 4:6 ~ "Sierra",
      dominio == 7     ~ "Selva"
    ) |> factor(levels = c("Lima Metropolitana", "Resto de la Costa", "Sierra", "Selva")),
    departamento = unname(departamentos[str_sub(ubigeo, 1, 2)]),

    # --- Indicadores centrales ----------------------------------------------------
    # p307 solo se pregunta a quienes declararon p306 == 1, así que la ausencia de
    # respuesta se interpreta explícitamente como "no asiste".
    estudia_formal = p306 == 1 & coalesce(p307 == 1, FALSE),
    # Corrección de vacaciones escolares (ver sección siguiente)
    de_vacaciones  = coalesce(p313 == cod_vacaciones, FALSE) |
                     coalesce(t313a == cod_vacaciones, FALSE),
    estudia        = estudia_formal | de_vacaciones,
    trabaja        = ocu500 == cod_ocupado,
    nini           = !estudia & !trabaja,

    condicion = case_when(
      estudia & trabaja ~ "Estudia y trabaja",
      estudia           ~ "Solo estudia",
      trabaja           ~ "Solo trabaja",
      TRUE              ~ "No estudia ni trabaja"
    ) |> factor(levels = c("Solo trabaja", "Solo estudia", "Estudia y trabaja",
                           "No estudia ni trabaja")),

    # Qué hace el nini. ocu500 separa primero al desocupado del inactivo; p546 solo
    # clasifica a quien ya quedó fuera de la PEA.
    situacion_nini = case_when(
      !nini               ~ NA_character_,
      ocu500 %in% 2:3     ~ "Desempleado: busca trabajo",
      p546 == cod_quehaceres ~ "Inactivo: quehaceres del hogar",
      p546 == cod_estudiando ~ "Inactivo: estudia fuera del sistema formal",
      p546 == cod_enfermo    ~ "Inactivo: por enfermedad o discapacidad",
      p546 == cod_pension    ~ "Inactivo: vive de una pensión o renta",
      TRUE                   ~ "Inactivo: otra situación"
    ),

    # Cruce de sexo y rol en el hogar: anticipa el hallazgo sobre cuidados
    sexo_rol = paste0(sexo, ", ", if_else(parentesco == "Jefe(a) o cónyuge",
                                          "jefa(e) o cónyuge", "otro rol"))
  )

# Guarda: si una recodificación fallara, los casos caerían en la categoría residual.
pct_residual <- jovenes |> filter(nini) |>
  summarise(p = 100 * weighted.mean(situacion_nini == "Inactivo: otra situación", peso)) |>
  pull(p)
stopifnot("Demasiados ninis sin clasificar: revisar los códigos de p546" = pct_residual < 10)
```

Decisiones que vale la pena justificar:

**Nivel educativo.** Se agrupan los 12 códigos de `p301a` en cinco niveles. «Básica especial»
(código 12, que existe desde 2017) se suma a «Primaria o menos» por su tamaño muy pequeño.

**Parentesco y estado civil.** Se agrupan en tres categorías cada uno. En el caso del parentesco, el
agrupamiento no es cosmético: es lo que neutraliza la aparición del código 11 en 2018.

**Situación del nini.** `p546` por sí sola no distingue al desempleado del inactivo; eso lo hace
`ocu500`. El `case_when()` respeta ese orden: primero separa a los desocupados (códigos 2 y 3) y solo
después clasifica a los inactivos según lo que declararon estar haciendo.

## Área urbana y rural {#sec-area}

Esta decisión merece párrafo propio porque es donde es fácil equivocarse. La variable `estrato`
cambió en 2016 la unidad con que se describe: hasta 2015 clasificaba los centros poblados por
**número de viviendas** y desde 2016 por **número de habitantes**. La tentación es concluir que la
serie no es comparable.

No es así, y la propia ficha técnica lo resuelve. Las ediciones de 2015 y de 2025 dicen exactamente
lo mismo al definir las unidades de muestreo [@inei2015ficha; @inei2025ficha]:

> En el Área Urbana, la Unidad Primaria de Muestreo es el centro poblado urbano con **2 mil y más
> habitantes**. En el Área Rural, la Unidad Primaria de Muestreo es de dos tipos: el centro poblado
> urbano con **500 a menos de 2 mil habitantes**, y el Área de Empadronamiento Rural.

El estrato 6 corresponde a «de 500 a 1 999 habitantes» y los estratos 7 y 8 a las áreas de
empadronamiento rural. Es decir: **para el INEI, los estratos 6, 7 y 8 son área rural**. Y los
estratos 1 a 5 agrupan, en 2014-2015, a los centros poblados de 401 y más viviendas, y desde 2016 a
los de 2 000 y más habitantes: el mismo umbral expresado de dos maneras. **La frontera no se movió.**

Por eso aplicamos `estrato <= 5` como área urbana en los doce años.

## El artefacto de las vacaciones escolares {#sec-vacaciones}

```{r}
#| label: vacaciones
#| code-fold: show
#| code-summary: "Detección del sesgo por mes de entrevista"

# Tasa sin corregir, para dimensionar el problema
por_mes <- jovenes |>
  mutate(nini_crudo = !estudia_formal & !trabaja) |>
  filter(anio != 2020) |>   # 2020 se excluye del promedio: la pandemia lo distorsiona
  group_by(mes) |>
  summarise(tasa = 100 * weighted.mean(nini_crudo, peso), .groups = "drop") |>
  mutate(periodo = if_else(mes <= 3, "Enero a marzo", "Abril a diciembre"))

media_periodo <- tapply(por_mes$tasa, por_mes$periodo, mean)
brecha_mes <- unname(media_periodo[["Enero a marzo"]] - media_periodo[["Abril a diciembre"]])

# Cuántos lo declaran explícitamente
vacaciones_por_periodo <- jovenes |>
  filter(!estudia_formal) |>
  group_by(periodo = if_else(mes <= 3, "Enero a marzo", "Abril a diciembre")) |>
  summarise(pct = 100 * weighted.mean(de_vacaciones, peso), .groups = "drop")
```

El año escolar peruano empieza en marzo. Un joven entrevistado en enero responde con sinceridad que
«este año» todavía no está matriculado, y una lectura literal de `p306` lo clasifica como que no
estudia. El efecto no es menor.

```{r}
#| label: fig-mes
#| fig-cap: "Tasa de nini según el mes de entrevista, sin corregir (promedio 2014-2025, excluye 2020)"

fig_mes <- ggplot(por_mes, aes(x = factor(mes), y = tasa, fill = periodo)) +
  geom_col(width = 0.75) +
  geom_text(aes(label = etiqueta_pct(tasa)), vjust = -0.6, size = 3, color = tinta_2) +
  scale_fill_manual(values = c("Enero a marzo" = col_naranja, "Abril a diciembre" = col_azul)) +
  scale_y_continuous(labels = etiqueta_pct, limits = c(0, max(por_mes$tasa) * 1.15),
                     expand = expansion(mult = c(0, 0.02))) +
  labs(
    title = "El mes de la entrevista altera la medición",
    subtitle = "Antes del inicio del año escolar, muchos estudiantes aún no están matriculados",
    x = "Mes de la entrevista", y = "Jóvenes que no estudian ni trabajan",
    caption = paste(fuente, "Se excluye 2020 por el efecto de la pandemia.")
  )
fig_mes
```

**Lectura.** Entre enero y marzo la tasa sin corregir es `r f1(brecha_mes)` puntos porcentuales más
alta que entre abril y diciembre. No es que haya más ninis en verano: es que el instrumento los
cuenta mal. La confirmación está en los propios datos, porque el INEI pregunta la razón de no
estudiar: entre enero y marzo, el `r f1(vacaciones_por_periodo$pct[vacaciones_por_periodo$periodo == "Enero a marzo"])` %
de quienes no están matriculados responde que está **de vacaciones**, frente a apenas
`r f1(vacaciones_por_periodo$pct[vacaciones_por_periodo$periodo == "Abril a diciembre"])` % en el
resto del año.

Hay dos formas de tratarlo. Una es descartar enero, febrero y marzo, con lo que se pierde cerca de la
cuarta parte de la muestra. La otra es **reclasificar como estudiante a quien declara explícitamente
estar de vacaciones**, categoría que —según verificamos— existe con el mismo código en los doce años.

Elegimos la segunda, porque corrige la causa y no el síntoma, y porque conserva la muestra completa.
La primera se reporta igual, en la tabla de robustez, para que se vea cuánto depende el resultado de
este supuesto.

## Muestra analítica y diseño muestral

```{r}
#| label: tbl-flujo
#| tbl-cap: "Construcción de la muestra analítica, del total de personas encuestadas"

gt_flujo <- tibble(
  Paso = c("1. Personas en el módulo de miembros del hogar",
           "2. Residentes habituales del hogar",
           "3. Residentes habituales de 15 a 29 años",
           "4. Con información válida de educación y empleo (muestra analítica)"),
  Casos = c(nrow(base), sum(base$residente), nrow(jovenes_todos), nrow(jovenes))
) |>
  mutate(`% del paso anterior` = 100 * Casos / lag(Casos)) |>
  gt(rowname_col = "Paso") |>
  tab_source_note(paste("Nota.", "ENAHO 2014-2025, acumulado de los doce años.")) |>
  fmt_number(columns = Casos, decimals = 0, sep_mark = " ") |>
  fmt_number(columns = `% del paso anterior`, decimals = 1, dec_mark = ",") |>
  sub_missing(missing_text = "—") |>
  tab_source_note(fuente) |>
  estilo_gt()
gt_flujo
```

```{r}
#| label: diseno
#| code-fold: show
#| code-summary: "Declaración del diseño muestral complejo"

# La ENAHO no es una muestra aleatoria simple: ignorar su diseño subestima los
# errores estándar. El conglomerado es la unidad primaria de muestreo y el estrato
# geográfico el estrato; ambos se interactúan con el año porque los códigos de
# conglomerado se reutilizan entre años (y en 2014 tienen 4 dígitos, no 6).
diseno <- jovenes |>
  mutate(upm          = as.integer(factor(paste(anio, conglome))),
         estrato_anio = as.integer(factor(paste(anio, estrato_muestral))),
         nini_num     = as.numeric(nini)) |>
  as_survey_design(ids = upm, strata = estrato_anio, weights = peso, nest = TRUE)
```

Las estimaciones se ponderan con **`fac500a`**, el factor de expansión del módulo de empleo, que
corresponde a la población de 14 años y más ajustada por sexo y grupos de edad [@inei2025ficha]. Es
el coherente con el indicador, porque la condición de ocupación proviene de `ocu500`, que vive en ese
módulo. No usamos `factora07`, el factor del módulo de educación: ponderar una unión de módulos con
el factor de uno de ellos mezclaría poblaciones de referencia distintas.

# Análisis

## Evolución nacional

```{r}
#| label: tasa-nacional

tasa_anual <- diseno |>
  group_by(anio) |>
  summarise(tasa = survey_mean(nini_num, vartype = "ci", level = 0.95) * 100,
            n = unweighted(n()),
            n_nini = unweighted(sum(nini))) |>
  rename(tasa_inf = tasa_low, tasa_sup = tasa_upp)

poblacion <- jovenes |> group_by(anio) |>
  summarise(poblacion = sum(peso), .groups = "drop")

serie <- tasa_anual |>
  left_join(poblacion, by = "anio") |>
  mutate(nini_miles = tasa / 100 * poblacion / 1000)

v <- function(a, col = "tasa") serie[[col]][serie$anio == a]
```

```{r}
#| label: fig-tendencia
#| fig-cap: "Proporción de jóvenes de 15 a 29 años que no estudian ni trabajan, 2015-2025"

serie_grafico <- serie |> filter(anio >= 2015)

fig_tendencia <- ggplot(serie_grafico, aes(x = anio, y = tasa)) +
  annotate("rect", xmin = 2019.6, xmax = 2021.4, ymin = -Inf, ymax = Inf,
           fill = col_naranja, alpha = 0.08) +
  annotate("text", x = 2020.5, y = max(serie_grafico$tasa_sup) * 1.03,
           label = "Pandemia de COVID-19", color = col_naranja, size = 3.1, fontface = "bold") +
  geom_ribbon(aes(ymin = tasa_inf, ymax = tasa_sup), fill = col_azul_claro, alpha = 0.35) +
  geom_line(color = col_azul, linewidth = 0.9) +
  geom_point(shape = 21, fill = "white", color = col_azul, size = 2.2, stroke = 0.9) +
  geom_text(aes(label = etiqueta_pct(tasa)),
            vjust = if_else(serie_grafico$anio %in% c(2020), 2.4, -1.2),
            size = 3, color = tinta_2) +
  scale_x_continuous(breaks = 2015:2025) +
  scale_y_continuous(labels = etiqueta_pct,
                     limits = c(0, max(serie_grafico$tasa_sup) * 1.12)) +
  labs(
    title = "La condición de nini volvió a los niveles previos a la pandemia",
    subtitle = "Proporción de jóvenes de 15 a 29 años, con intervalo de confianza del 95 %",
    x = NULL, y = "Jóvenes que no estudian ni trabajan", caption = fuente
  )
fig_tendencia
```

**Lectura.** La serie cuenta tres historias encadenadas. Entre 2015 y 2019 hay una **mejora lenta
pero sostenida**, de `r f1(v(2015))` % a `r f1(v(2019))` %. En **2020 la serie se rompe**: la tasa
salta a `r f1(v(2020))` %, es decir `r f1(v(2020) - v(2019))` puntos porcentuales por encima del año
anterior, lo que equivale a unos `r f_mill(v(2020, "nini_miles") - v(2019, "nini_miles"))` millones
de jóvenes adicionales en esa condición. Después viene una **recuperación gradual** que lleva cinco
años: en 2025 la tasa es de `r f1(v(2025))` %, con lo que la serie apenas regresa al nivel previo a
la pandemia —`r f1(v(2019))` % en 2019— sin conseguir bajar de él. La diferencia entre ambos años es
de `r f1(v(2025) - v(2019))` puntos porcentuales y, como muestra la @tbl-pruebas, no se distingue
de cero.

El dato que no conviene perder de vista es el nivel. Incluso en el mejor año de la serie, **alrededor
de uno de cada seis jóvenes peruanos** no estudia ni trabaja: cerca de
`r f_mill(v(2025, "nini_miles"))` millones de personas.

```{r}
#| label: tbl-nacional
#| tbl-cap: "Tasa de nini, población estimada y tamaño de muestra, 2015-2025"

gt_nacional <- serie |>
  filter(anio >= 2015) |>
  select(anio, tasa, tasa_inf, tasa_sup, nini_miles, n, n_nini) |>
  gt() |>
  tab_source_note(paste("Nota.", "Población de 15 a 29 años, Perú, 2015-2025.")) |>
  tab_spanner(label = "Tasa (%) e IC 95 %", columns = c(tasa, tasa_inf, tasa_sup)) |>
  tab_spanner(label = "Muestra", columns = c(n, n_nini)) |>
  cols_label(anio = "Año", tasa = "Estimación", tasa_inf = "IC inf.", tasa_sup = "IC sup.",
             nini_miles = "Miles de jóvenes", n = "Total", n_nini = "Nini") |>
  fmt_number(columns = c(tasa, tasa_inf, tasa_sup), decimals = 1, dec_mark = ",") |>
  fmt_number(columns = nini_miles, decimals = 0, sep_mark = " ") |>
  fmt_number(columns = c(n, n_nini), decimals = 0, sep_mark = " ") |>
  tab_style(style = cell_fill(color = "#faede3"),
            locations = cells_body(rows = anio == 2020)) |>
  tab_source_note(paste(fuente, "Intervalos de confianza al 95 % calculados con el diseño muestral complejo.")) |>
  estilo_gt()
gt_nacional
```

```{r}
#| label: tbl-pruebas
#| tbl-cap: "Significancia estadística de los cambios entre años seleccionados"

# Con un único regresor dicotómico, el coeficiente de la regresión ES la diferencia
# de proporciones, y survey::svyglm le calcula el error estándar correcto.
comparar <- function(a1, a2) {
  d <- diseno |> filter(anio %in% c(a1, a2)) |> mutate(anio_f = factor(anio))
  m <- survey::svyglm(nini_num ~ anio_f, design = d)
  ic <- confint(m)[2, ]
  tibble(Comparación = paste(a1, "a", a2),
         Diferencia = coef(m)[2] * 100,
         `IC inf.` = ic[1] * 100, `IC sup.` = ic[2] * 100,
         p = summary(m)$coefficients[2, 4])
}

pruebas <- bind_rows(comparar(2015, 2019), comparar(2019, 2020),
                     comparar(2020, 2021), comparar(2019, 2025),
                     comparar(2015, 2025), comparar(2024, 2025))

gt_pruebas <- pruebas |>
  gt() |>
  tab_source_note(paste("Nota.", "Diferencia en puntos porcentuales entre pares de años.")) |>
  fmt_number(columns = c(Diferencia, `IC inf.`, `IC sup.`), decimals = 2, dec_mark = ",") |>
  # APA 7: los valores p no llevan cero a la izquierda porque no pueden superar 1
  fmt_number(columns = p, decimals = 3, dec_mark = ",") |>
  text_replace(pattern = "^0,", replacement = ",", locations = cells_body(columns = p)) |>
  sub_small_vals(columns = p, threshold = 0.001, small_pattern = "< ,001") |>
  cols_label(p = md("*p*")) |>
  tab_source_note(paste(fuente, "Estimadas con survey::svyglm sobre el diseño muestral complejo.")) |>
  estilo_gt()
gt_pruebas
```

**Lectura.** La mejora entre 2015 y 2019 es modesta pero estadísticamente distinguible de cero. El
salto de 2019 a 2020 y la caída de 2020 a 2021 son, con enorme diferencia, los movimientos más
grandes de la serie. La comparación que mejor resume la década es **2015 contra 2025**: la tasa bajó
`r f1(abs(pruebas$Diferencia[pruebas$Comparación == "2015 a 2025"]))` puntos porcentuales, un cambio
que **no alcanza significancia estadística**
(*p* = `r fp(pruebas$p[pruebas$Comparación == "2015 a 2025"])`). Después de once años y de una
pandemia, no podemos afirmar que el país esté mejor que al inicio de la serie.

## Las cuatro condiciones de actividad

Mirar solo la tasa de nini oculta de dónde vienen los cambios. Las cuatro combinaciones posibles
entre estudiar y trabajar cuentan una historia más completa.

```{r}
#| label: fig-condicion
#| fig-cap: "Distribución de los jóvenes de 15 a 29 años según condición de actividad, 2015-2025"

condiciones <- jovenes |>
  filter(anio >= 2015) |>
  count(anio, condicion, wt = peso) |>
  group_by(anio) |>
  mutate(pct = 100 * n / sum(n)) |>
  ungroup()

# Los títulos de panel llevan los valores extremos: evita etiquetar cada línea
titulos <- condiciones |>
  filter(anio %in% c(2015, 2025)) |>
  select(condicion, anio, pct) |>
  pivot_wider(names_from = anio, values_from = pct, names_prefix = "a") |>
  mutate(titulo = paste0(condicion, ": ", etiqueta_pct(a2015), " → ", etiqueta_pct(a2025)))

fig_condicion <- condiciones |>
  left_join(titulos |> select(condicion, titulo), by = "condicion") |>
  ggplot(aes(x = anio, y = pct)) +
  geom_line(color = col_azul, linewidth = 0.8) +
  geom_point(size = 1.2, color = col_azul) +
  facet_wrap(~ titulo, nrow = 2) +
  scale_x_continuous(breaks = seq(2015, 2025, 2)) +
  scale_y_continuous(labels = etiqueta_pct, limits = c(0, NA)) +
  labs(
    title = "Qué hacen los jóvenes peruanos, más allá de la condición de nini",
    subtitle = "Las cuatro combinaciones posibles entre estudiar y trabajar",
    x = NULL, y = "Porcentaje de jóvenes de 15 a 29 años", caption = fuente
  )
fig_condicion
```

**Lectura.** El panel muestra que **2020 no fue solo un año de más ninis: fue un año en que se
desplomó el trabajo**. La categoría «solo trabaja» cae con fuerza y la de «estudia y trabaja» —la más
frágil, porque depende de poder sostener las dos cosas— se reduce aún más. La contrapartida es que
«solo estudia» sube: muchos jóvenes que combinaban ambas actividades perdieron el empleo y quedaron
únicamente como estudiantes. El aumento de los ninis es, en buena medida, el residuo de ese colapso
laboral.

## ¿En qué grupos se concentra?

```{r}
#| label: tasas-sexo

tasa_sexo <- diseno |>
  group_by(anio, sexo) |>
  summarise(tasa = survey_mean(nini_num, vartype = "ci", level = 0.95) * 100) |>
  rename(tasa_inf = tasa_low, tasa_sup = tasa_upp) |>
  filter(anio >= 2015)

# Mujeres menos hombres, indexando por etiqueta: depender del orden de las filas
# es justamente como se cuelan los errores de signo.
brecha_sexo <- function(a) {
  t <- tasa_sexo |> filter(anio == a)
  t$tasa[t$sexo == "Mujeres"] - t$tasa[t$sexo == "Hombres"]
}
brechas <- tibble(anio = 2015:2025) |> mutate(brecha = map_dbl(anio, brecha_sexo))
brecha_2015 <- brecha_sexo(2015)
brecha_2025 <- brecha_sexo(2025)
brecha_2020 <- brecha_sexo(2020)
# Rango de la brecha en la década previa a 2025, para mostrar lo estable que fue
brechas_hasta_2024 <- brechas |> filter(anio <= 2024) |> pull(brecha)
```

```{r}
#| label: fig-sexo
#| fig-cap: "Tasa de nini por sexo, 2015-2025"

fig_sexo <- ggplot(tasa_sexo, aes(x = anio, y = tasa, color = sexo, fill = sexo)) +
  geom_ribbon(aes(ymin = tasa_inf, ymax = tasa_sup), alpha = 0.18, color = NA) +
  geom_line(linewidth = 0.9) +
  geom_point(size = 1.6) +
  geom_text(data = tasa_sexo |> filter(anio == 2025),
            aes(label = etiqueta_pct(tasa)), hjust = -0.25, size = 3.2, show.legend = FALSE) +
  scale_color_manual(values = c("Hombres" = col_azul, "Mujeres" = col_naranja)) +
  scale_fill_manual(values = c("Hombres" = col_azul, "Mujeres" = col_naranja)) +
  scale_x_continuous(breaks = 2015:2025, limits = c(2015, 2025.6)) +
  scale_y_continuous(labels = etiqueta_pct, limits = c(0, NA)) +
  labs(
    title = "La brecha de género es el rasgo más persistente del fenómeno",
    subtitle = "Tasa de nini por sexo, con intervalo de confianza del 95 %",
    x = NULL, y = "Jóvenes que no estudian ni trabajan", caption = fuente
  )
fig_sexo
```

**Lectura.** Lo primero que llama la atención es la **estabilidad**: entre 2015 y 2024 la brecha se
mantuvo siempre entre `r f1(min(brechas_hasta_2024))` y `r f1(max(brechas_hasta_2024))` puntos
porcentuales, sin tendencia. Una década entera sin movimiento.

La pandemia **no cerró la brecha, la ensanchó**: en 2020 llegó a `r f1(brecha_2020)` puntos, su valor
más alto de la serie. El cierre de la economía golpeó a los varones, pero golpeó más a las mujeres.

El único quiebre aparece en 2025, cuando la diferencia baja a `r f1(brecha_2025)` puntos, impulsada
por una caída en la tasa femenina. Es el mejor registro de la serie, pero es **un solo año**: con los
datos disponibles no se puede distinguir todavía si es el comienzo de un cambio o una fluctuación.
Habrá que mirar 2026.

```{r}
#| label: tasas-grupo

calcular_grupo <- function(variable) {
  jovenes |>
    filter(anio %in% c(2015, 2025), !is.na(.data[[variable]])) |>
    group_by(anio, categoria = as.character(.data[[variable]])) |>
    summarise(tasa = 100 * weighted.mean(nini, peso), n = n(), .groups = "drop") |>
    mutate(dimension = variable)
}

grupos <- bind_rows(
  calcular_grupo("sexo"), calcular_grupo("grupo_edad"),
  calcular_grupo("area"), calcular_grupo("region"),
  calcular_grupo("nivel_educativo")
) |>
  mutate(dimension = recode(dimension,
    sexo = "Sexo", grupo_edad = "Edad", area = "Área",
    region = "Región", nivel_educativo = "Nivel educativo"
  ) |> factor(levels = c("Sexo", "Edad", "Área", "Región", "Nivel educativo")))

grupos_ancho <- grupos |>
  select(dimension, categoria, anio, tasa) |>
  pivot_wider(names_from = anio, values_from = tasa, names_prefix = "a") |>
  mutate(cambio = a2025 - a2015)
```

```{r}
#| label: fig-grupos
#| fig-height: 6.4
#| fig-cap: "Tasa de nini por grupo, 2015 frente a 2025"

orden <- grupos_ancho |> arrange(dimension, a2025) |> pull(categoria)

fig_grupos <- grupos_ancho |>
  mutate(categoria = factor(categoria, levels = unique(orden))) |>
  ggplot(aes(y = categoria)) +
  geom_segment(aes(x = a2015, xend = a2025, yend = categoria),
               color = col_gris, linewidth = 1.6) +
  geom_point(aes(x = a2015, color = "2015"), size = 2.6) +
  geom_point(aes(x = a2025, color = "2025"), size = 2.6) +
  facet_grid(dimension ~ ., scales = "free_y", space = "free_y", switch = "y") +
  scale_color_manual(values = c("2015" = col_gris, "2025" = col_azul)) +
  scale_x_continuous(labels = etiqueta_pct, limits = c(0, NA)) +
  labs(
    title = "Dónde se concentra la condición de nini",
    subtitle = "Comparación entre 2015 y 2025 según cinco dimensiones",
    x = "Jóvenes que no estudian ni trabajan", y = NULL, caption = fuente
  ) +
  theme(panel.grid.major.x = element_line(color = grilla, linewidth = 0.3),
        panel.grid.major.y = element_blank(),
        strip.placement = "outside",
        strip.text.y.left = element_text(angle = 0, hjust = 1, face = "bold"))
fig_grupos
```

```{r}
#| label: tbl-grupos
#| tbl-cap: "Tasa de nini por grupo, 2015 y 2025, y cambio en puntos porcentuales"

gt_grupos <- grupos_ancho |>
  arrange(dimension, desc(a2025)) |>
  select(dimension, categoria, a2015, a2025, cambio) |>
  gt(groupname_col = "dimension") |>
  tab_source_note(paste("Nota.", "Jóvenes de 15 a 29 años, comparación entre los extremos de la serie.")) |>
  cols_label(categoria = "", a2015 = "2015 (%)", a2025 = "2025 (%)",
             cambio = "Cambio (p.p.)") |>
  fmt_number(columns = c(a2015, a2025, cambio), decimals = 1, dec_mark = ",") |>
  tab_style(style = cell_text(color = col_naranja, weight = "bold"),
            locations = cells_body(columns = cambio, rows = cambio > 1)) |>
  tab_style(style = cell_text(color = col_azul, weight = "bold"),
            locations = cells_body(columns = cambio, rows = cambio < -1)) |>
  tab_source_note(paste(fuente, "En naranja los grupos que empeoraron más de un punto; en azul los que mejoraron más de un punto.")) |>
  estilo_gt()
gt_grupos
```

**Lectura.** Tres patrones se destacan. Primero, **el sexo domina sobre cualquier otra dimensión**: la
diferencia entre mujeres y hombres es mayor que la que separa a cualquier par de regiones o de áreas.
Segundo, **el grupo de 25 a 29 años es el único que empeoró** en la década, mientras que el de 20 a 24
mejoró de forma clara. Tercero, **la Sierra es la única región que retrocedió**, en contraste con la
mejora de Lima Metropolitana y del resto de la Costa.

La fila de «Primaria o menos» exige cautela: su tasa sube con fuerza, pero es un grupo que se achica
año a año a medida que se expande la cobertura educativa. Lo que aumenta no es necesariamente el
riesgo de cada persona, sino la desventaja relativa de un grupo cada vez más seleccionado.

## El nivel educativo hay que leerlo por edad {#sec-educacion}

```{r}
#| label: tbl-educ-edad
#| tbl-cap: "Tasa de nini según nivel educativo, dentro de cada grupo de edad (2025)"

educ_edad <- jovenes |>
  filter(anio == 2025, !is.na(nivel_educativo)) |>
  group_by(nivel_educativo, grupo_edad) |>
  summarise(tasa = 100 * weighted.mean(nini, peso),
            estudia_pct = 100 * weighted.mean(estudia, peso),
            .groups = "drop")

gt_educ_edad <- educ_edad |>
  select(nivel_educativo, grupo_edad, tasa) |>
  pivot_wider(names_from = grupo_edad, values_from = tasa) |>
  gt() |>
  tab_source_note(paste("Nota.", "Tasa de nini (%) por nivel educativo alcanzado y grupo de edad, 2025.")) |>
  cols_label(nivel_educativo = "Nivel educativo alcanzado") |>
  fmt_number(columns = -nivel_educativo, decimals = 1, dec_mark = ",") |>
  tab_source_note(paste(fuente, "El nivel educativo de quien aún estudia está en curso, no completo.")) |>
  estilo_gt()
gt_educ_edad
```

**Lectura.** Esta tabla corrige una lectura equivocada que la tabla anterior invita a hacer. A simple
vista, «Secundaria incompleta» aparece con una tasa de nini bajísima, lo que sugeriría que abandonar
la secundaria protege. Es un espejismo: entre los 15 y los 19 años, el
`r f1(educ_edad$estudia_pct[educ_edad$nivel_educativo == "Secundaria incompleta" & educ_edad$grupo_edad == "15 a 19 años"])` %
de quienes tienen secundaria incompleta **sigue estudiando**, sencillamente porque están cursándola.
Su nivel educativo no está incompleto: está *en curso*.

Cuando se mira dentro del grupo de 25 a 29 años, donde la trayectoria educativa ya terminó, aparece el
gradiente limpio y monótono que esperábamos: desde
`r f1(educ_edad$tasa[educ_edad$nivel_educativo == "Primaria o menos" & educ_edad$grupo_edad == "25 a 29 años"])` %
entre quienes tienen primaria o menos hasta
`r f1(educ_edad$tasa[educ_edad$nivel_educativo == "Superior universitaria" & educ_edad$grupo_edad == "25 a 29 años"])` %
entre quienes completaron estudios universitarios. **La educación superior reduce a menos de un tercio
la probabilidad de estar en esta condición.**

## Qué hacen los jóvenes nini {#sec-situacion}

```{r}
#| label: situacion

situacion <- jovenes |>
  filter(anio == 2025, nini) |>
  count(sexo, situacion_nini, wt = peso) |>
  group_by(sexo) |>
  mutate(pct = 100 * n / sum(n)) |>
  ungroup()

situacion_total <- jovenes |>
  filter(anio == 2025, nini) |>
  count(situacion_nini, wt = peso) |>
  mutate(pct = 100 * n / sum(n))

pct_de <- function(etiqueta, datos = situacion_total) datos$pct[datos$situacion_nini == etiqueta]
pct_sexo <- function(etiqueta, s) {
  situacion$pct[situacion$situacion_nini == etiqueta & situacion$sexo == s]
}
```

```{r}
#| label: fig-situacion
#| fig-cap: "Situación de los jóvenes que no estudian ni trabajan, por sexo (2025)"

fig_situacion <- situacion |>
  mutate(situacion_nini = fct_reorder(situacion_nini, pct, .fun = max)) |>
  ggplot(aes(x = pct, y = situacion_nini, fill = sexo)) +
  geom_col(width = 0.72, show.legend = FALSE) +
  geom_text(aes(label = etiqueta_pct(pct)), hjust = -0.15, size = 3, color = tinta_2) +
  facet_wrap(~ sexo) +
  scale_fill_manual(values = c("Hombres" = col_azul, "Mujeres" = col_naranja)) +
  scale_x_continuous(labels = etiqueta_pct, limits = c(0, max(situacion$pct) * 1.2)) +
  labs(
    title = "No es desempleo: para las mujeres, es trabajo de cuidados",
    subtitle = "Distribución de los jóvenes nini según lo que declaran estar haciendo, 2025",
    x = "Porcentaje de los jóvenes nini de cada sexo", y = NULL, caption = fuente
  ) +
  theme(panel.grid.major.x = element_line(color = grilla, linewidth = 0.3),
        panel.grid.major.y = element_blank())
fig_situacion
```

**Lectura.** Este es el gráfico que más cambia la interpretación del problema. Solo el
`r f1(pct_de("Desempleado: busca trabajo"))` % de los jóvenes nini está desempleado en sentido
estricto, es decir buscando trabajo activamente. La categoría dominante es otra: el
`r f1(pct_de("Inactivo: quehaceres del hogar"))` % se dedica a los **quehaceres del hogar**.

Y ese promedio esconde una asimetría brutal. Entre las mujeres nini, el
`r f1(pct_sexo("Inactivo: quehaceres del hogar", "Mujeres"))` % se dedica a tareas del hogar; entre
los hombres nini, apenas el `r f1(pct_sexo("Inactivo: quehaceres del hogar", "Hombres"))` %. A la
inversa, el `r f1(pct_sexo("Desempleado: busca trabajo", "Hombres"))` % de los varones nini busca
trabajo, frente al `r f1(pct_sexo("Desempleado: busca trabajo", "Mujeres"))` % de las mujeres.

La conclusión de política es directa: **la brecha de género en la condición de nini no es
principalmente un problema de demanda de empleo, sino de distribución del trabajo de cuidados.** Una
política centrada solo en intermediación laboral difícilmente la mueva.

```{r}
#| label: tbl-situacion
#| tbl-cap: "Situación de los jóvenes nini por sexo, 2025 (porcentaje de cada columna)"

gt_situacion <- situacion |>
  select(sexo, situacion_nini, pct) |>
  pivot_wider(names_from = sexo, values_from = pct) |>
  left_join(situacion_total |> select(situacion_nini, Total = pct), by = "situacion_nini") |>
  arrange(desc(Total)) |>
  gt() |>
  tab_source_note(paste("Nota.", "Distribución porcentual dentro de cada sexo, 2025.")) |>
  cols_label(situacion_nini = "Situación") |>
  fmt_number(columns = -situacion_nini, decimals = 1, dec_mark = ",") |>
  tab_source_note(paste(fuente, "La condición de desocupado proviene de ocu500; el resto de las categorías, de p546.")) |>
  estilo_gt()
gt_situacion
```

## La dimensión territorial

```{r}
#| label: departamentos

# Se agrupan dos años por extremo para que ningún departamento quede con muestras
# demasiado pequeñas.
dep <- jovenes |>
  filter(anio %in% c(2015, 2016, 2024, 2025)) |>
  mutate(periodo = if_else(anio <= 2016, "2015-2016", "2024-2025")) |>
  group_by(departamento, periodo) |>
  summarise(tasa = 100 * weighted.mean(nini, peso), n = n(), .groups = "drop")

dep_ancho <- dep |>
  select(departamento, periodo, tasa) |>
  pivot_wider(names_from = periodo, values_from = tasa) |>
  mutate(cambio = `2024-2025` - `2015-2016`)

n_min_dep <- min(dep$n)

# Extremos, calculados y no escritos a mano, para que el texto no quede desfasado
dep_orden <- dep_ancho |> arrange(desc(`2024-2025`))
top3    <- head(dep_orden, 3)
bottom3 <- tail(dep_orden, 3) |> arrange(`2024-2025`)
peor_cambio  <- dep_ancho |> slice_max(cambio, n = 1)
mejor_cambio <- dep_ancho |> slice_min(cambio, n = 1)
lista <- function(x) paste(x, collapse = ", ")
```

```{r}
#| label: fig-departamentos
#| fig-height: 7
#| fig-cap: "Tasa de nini por departamento, 2015-2016 frente a 2024-2025"

fig_departamentos <- dep_ancho |>
  mutate(departamento = fct_reorder(departamento, `2024-2025`)) |>
  ggplot(aes(y = departamento)) +
  geom_segment(aes(x = `2015-2016`, xend = `2024-2025`, yend = departamento),
               color = col_gris, linewidth = 1.5) +
  geom_point(aes(x = `2015-2016`, color = "2015-2016"), size = 2.4) +
  geom_point(aes(x = `2024-2025`, color = "2024-2025"), size = 2.4) +
  scale_color_manual(values = c("2015-2016" = col_gris, "2024-2025" = col_azul)) +
  scale_x_continuous(labels = etiqueta_pct, limits = c(0, NA)) +
  labs(
    title = "La geografía del problema no sigue al mapa de la pobreza",
    subtitle = "Tasa de nini por departamento, promedio de dos años en cada extremo",
    x = "Jóvenes que no estudian ni trabajan", y = NULL,
    caption = paste(fuente, "Muestra mínima por departamento y período:", f0(n_min_dep), "jóvenes.")
  ) +
  theme(panel.grid.major.x = element_line(color = grilla, linewidth = 0.3),
        panel.grid.major.y = element_blank())
fig_departamentos
```

**Lectura.** Lo primero que conviene decir es lo que **no** muestran los datos: no hay una
correspondencia simple entre pobreza departamental y condición de nini. Las tasas más altas de
2024-2025 están en `r lista(top3$departamento)` (`r f1(top3[["2024-2025"]][1])` %,
`r f1(top3[["2024-2025"]][2])` % y `r f1(top3[["2024-2025"]][3])` %), un grupo heterogéneo que reúne
a la Amazonía más pobre, a un departamento costero de frontera y a una provincia enteramente urbana.
Las más bajas están en `r lista(bottom3$departamento)` (`r f1(bottom3[["2024-2025"]][1])` %,
`r f1(bottom3[["2024-2025"]][2])` % y `r f1(bottom3[["2024-2025"]][3])` %), e incluyen dos de los
departamentos más pobres del país.

Ese último dato es el que obliga a tener cuidado. La lectura tentadora —que la pobreza «protege»— es
falsa. La explicación más plausible es que **en las economías rurales de subsistencia los jóvenes se
incorporan tempranamente al trabajo agrícola o familiar**, muchas veces sin remuneración y en
condiciones precarias. El indicador los cuenta como ocupados, así que no aparecen como nini. **Una
tasa baja no significa bienestar: puede señalar otra forma de desventaja que este indicador no
captura.**

Los movimientos extremos de la década también valen la pena: `r peor_cambio$departamento` es el que
más empeoró (`r f1(peor_cambio$cambio)` puntos porcentuales) y `r mejor_cambio$departamento` el que
más mejoró (`r f1(mejor_cambio$cambio)` puntos). Con muestras departamentales de alrededor de
`r f0(n_min_dep)` jóvenes por período, estas cifras tienen bastante más incertidumbre que las
nacionales y conviene leerlas como señales, no como mediciones finas.

## Robustez: ¿cuánto dependen los resultados de nuestras decisiones?

```{r}
#| label: tbl-robustez
#| tbl-cap: "Tasa de nini bajo seis definiciones alternativas"

# Definición estricta NEET: también excluye a quienes reciben alguna capacitación
# fuera del sistema formal (ODS 8.6.1 incluye "training", no solo educación).
cod_cetpro <- codigo_de("p313", "tecnico productiv")

robustez <- jovenes |>
  mutate(
    recibe_capacitacion = coalesce(p313 == cod_cetpro, FALSE) |
                          coalesce(t313a == cod_cetpro, FALSE) |
                          coalesce(p546 == cod_estudiando, FALSE),
    nini_sin_correccion = !estudia_formal & !trabaja,
    nini_neet_estricto  = !(estudia | recibe_capacitacion) & !trabaja,
    nini_solo_matricula = !(p306 == 1 | de_vacaciones) & !trabaja
  ) |>
  group_by(anio) |>
  summarise(
    `Principal` = 100 * weighted.mean(nini, peso),
    `Sin corregir vacaciones` = 100 * weighted.mean(nini_sin_correccion, peso),
    `Solo abril a diciembre` = 100 * weighted.mean(nini_sin_correccion[mes >= 4], peso[mes >= 4]),
    `15 a 24 años (ODS 8.6.1)` = 100 * weighted.mean(nini[p208a <= 24], peso[p208a <= 24]),
    `Excluye capacitación` = 100 * weighted.mean(nini_neet_estricto, peso),
    `Estudia = solo matriculado` = 100 * weighted.mean(nini_solo_matricula, peso),
    .groups = "drop"
  ) |>
  filter(anio >= 2015)

gt_robustez <- robustez |>
  gt() |>
  tab_source_note(paste("Nota.", "Tasa de nini (%) bajo seis criterios alternativos.")) |>
  cols_label(anio = "Año") |>
  fmt_number(columns = -anio, decimals = 1, dec_mark = ",") |>
  tab_style(style = cell_fill(color = "#e3eff7"),
            locations = cells_body(columns = Principal)) |>
  tab_source_note(paste(fuente, "En azul la definición utilizada en todo el reporte.")) |>
  estilo_gt()
gt_robustez
```

**Lectura.** El nivel de la tasa se mueve según la definición, pero **la forma de la serie no
cambia**: todas las variantes muestran la misma mejora lenta hasta 2019, el mismo salto en 2020 y la
misma recuperación posterior. Las conclusiones del reporte no dependen de la definición elegida.

Dos comparaciones merecen comentario:

- **Sin corregir vacaciones**, la tasa sube unos
  `r f1(mean(robustez[["Sin corregir vacaciones"]] - robustez$Principal))` puntos en promedio.
  Es la magnitud del artefacto que describimos en la sección @sec-vacaciones.
- **Excluyendo la capacitación**, la tasa baja alrededor de
  `r f1(mean(robustez$Principal - robustez[["Excluye capacitación"]]))` puntos. Esta variante es la
  más cercana al indicador 8.6.1 de los ODS, que excluye no solo a quienes estudian sino también a
  quienes reciben formación. La diferencia corresponde sobre todo a jóvenes que declaran estar
  estudiando en el módulo de empleo pero no figuran matriculados en el sistema formal: academias,
  cursos cortos o centros técnico-productivos. Mantenemos la definición basada en matrícula y
  asistencia formal como principal, por ser la comparable con las estadísticas oficiales del INEI,
  pero **la cifra alternativa debe tenerse presente al comparar con fuentes internacionales**.

```{r}
#| label: exportes
#| include: false

# Copias sueltas de tablas y figuras, para reutilizarlas en la exposición sin
# tener que recortarlas del HTML. Las figuras las deja knitr en outputs/figures/
# gracias a fig.path; acá se guardan las tablas en dos formatos: .html con el
# formato del reporte y .csv con los datos crudos detrás de cada una.
dir.create("outputs/figures", showWarnings = FALSE, recursive = TRUE)
dir.create("outputs/tables",  showWarnings = FALSE, recursive = TRUE)

# --- Figuras ---------------------------------------------------------------
# Alto propio para las dos que llevan muchas categorías; el resto usa el del YAML.
figuras <- tribble(
  ~nombre,                       ~grafico,           ~alto,
  "01_tasa_por_mes",             fig_mes,            4.6,
  "02_tendencia_nacional",       fig_tendencia,      4.6,
  "03_condiciones_actividad",    fig_condicion,      4.6,
  "04_tasa_por_sexo",            fig_sexo,           4.6,
  "05_tasa_por_grupo",           fig_grupos,         6.4,
  "06_situacion_nini",           fig_situacion,      4.6,
  "07_tasa_por_departamento",    fig_departamentos,  7.0
)

for (i in seq_len(nrow(figuras))) {
  ggsave(file.path("outputs/figures", paste0(figuras$nombre[i], ".png")),
         plot = figuras$grafico[[i]], width = 8, height = figuras$alto[i],
         dpi = 300, bg = "white")
}

# --- Tablas ----------------------------------------------------------------
tablas <- list(
  "01_variables"       = gt_variables,
  "02_diagnostico"     = gt_diagnostico,
  "03_etiquetas"       = gt_etiquetas,
  "04_perdidos"        = gt_perdidos,
  "05_flujo_de_casos"  = gt_flujo,
  "06_serie_nacional"  = gt_nacional,
  "07_pruebas"         = gt_pruebas,
  "08_tasas_por_grupo" = gt_grupos,
  "09_educacion_edad"  = gt_educ_edad,
  "10_situacion_nini"  = gt_situacion,
  "11_robustez"        = gt_robustez
)

for (nombre in names(tablas)) {
  gtsave(tablas[[nombre]], file.path("outputs/tables", paste0(nombre, ".html")))
  # gt guarda los datos de la tabla en "_data"; si cambiara la interna de gt,
  # el tryCatch evita que el render falle por un export accesorio.
  datos <- tryCatch(tablas[[nombre]][["_data"]], error = function(e) NULL)
  if (!is.null(datos)) {
    write_csv(datos, file.path("outputs/tables", paste0(nombre, ".csv")))
  }
}

# La tabla departamental solo existe como gráfico, así que se exporta aparte.
write_csv(dep_ancho, "outputs/tables/12_tasas_por_departamento.csv")
```

# Resultados y conclusiones

**1. La década terminó donde empezó.** La proporción de jóvenes de 15 a 29 años que no estudian ni
trabajan pasó de `r f1(v(2015))` % en 2015 a `r f1(v(2025))` % en 2025: apenas
`r f1(abs(pruebas$Diferencia[pruebas$Comparación == "2015 a 2025"]))` puntos porcentuales de
descenso en once años, una diferencia que ni siquiera alcanza significancia estadística
(*p* = `r fp(pruebas$p[pruebas$Comparación == "2015 a 2025"])`). La
mejora que se venía acumulando hasta 2019 fue borrada por la pandemia, y cinco años después la serie
apenas había vuelto a ese nivel.

**2. La pandemia fue una ruptura, no una inflexión.** En 2020 la tasa alcanzó `r f1(v(2020))` %,
`r f1(v(2020) - v(2019))` puntos por encima de 2019. Pero el análisis por condición de actividad
muestra que el fenómeno fue, sobre todo, **destrucción de empleo juvenil**: quienes estudiaban y
trabajaban perdieron el trabajo, y quienes solo trabajaban quedaron sin nada.

**3. Ser mujer es, por lejos, el factor más asociado a esta condición.** La brecha se mantuvo clavada
entre `r f1(min(brechas_hasta_2024))` y `r f1(max(brechas_hasta_2024))` puntos porcentuales durante
toda la década, y la pandemia la ensanchó en lugar de cerrarla. Solo en 2025 baja a
`r f1(brecha_2025)` puntos, un dato alentador pero de un único año. Ninguna otra dimensión —edad,
área, región— produce diferencias siquiera cercanas a esa magnitud.

**4. El problema no es principalmente desempleo: es trabajo de cuidados no remunerado.** Solo el
`r f1(pct_de("Desempleado: busca trabajo"))` % de los jóvenes nini busca trabajo activamente,
mientras que el `r f1(pct_de("Inactivo: quehaceres del hogar"))` % se dedica a los quehaceres del
hogar. Entre las mujeres nini esa proporción llega al
`r f1(pct_sexo("Inactivo: quehaceres del hogar", "Mujeres"))` %. Es el hallazgo con implicancias más
claras de política pública.

**5. La educación superior protege, pero hay que medirlo bien.** Dentro del grupo de 25 a 29 años,
donde la trayectoria educativa ya concluyó, la tasa va de
`r f1(educ_edad$tasa[educ_edad$nivel_educativo == "Primaria o menos" & educ_edad$grupo_edad == "25 a 29 años"])` %
entre quienes tienen primaria o menos a
`r f1(educ_edad$tasa[educ_edad$nivel_educativo == "Superior universitaria" & educ_edad$grupo_edad == "25 a 29 años"])` %
entre los universitarios.

**6. La geografía no sigue al mapa de la pobreza.** Dos de los departamentos más pobres del país
figuran entre los de menor tasa, probablemente porque sus jóvenes se incorporan temprano al trabajo
agrícola o familiar, muchas veces sin remuneración. No estar en condición de nini no equivale a estar
bien, y este es el límite más serio del indicador.

## Qué se puede y qué no se puede concluir

Este análisis es **descriptivo**. Identifica con precisión cuántos jóvenes están en esta condición,
cómo evolucionó la cifra y en qué grupos se concentra. Eso es lo que se puede afirmar.

Lo que **no** se puede afirmar es causalidad. Que las mujeres tengan tasas más altas no demuestra que
el género *cause* la condición de nini: lo que muestran los datos es que las responsabilidades de
cuidado, desigualmente distribuidas, se asocian fuertemente con ella. Tampoco se puede concluir que
la educación superior *produzca* mejores resultados, porque quienes acceden a ella difieren de
quienes no lo hacen en muchas otras dimensiones no observadas. Separar esos efectos exigiría un
diseño distinto.

Tampoco se puede hablar de trayectorias individuales. Como explicamos en las limitaciones, el
análisis compara cortes transversales anuales y no sigue a las mismas personas en el tiempo: no
sabemos si se trata de los mismos jóvenes que permanecen años en esta condición o de personas
distintas que entran y salen.

# Limitaciones

1. **El INEI imputa parte de los datos.** La ficha técnica documenta que las variables cualitativas
   de los módulos de educación, salud y empleo se imputan mediante la técnica *Hot Deck* a los
   miembros del hogar que no informaron los tres módulos simultáneamente [@inei2025ficha]. Una
   fracción de los valores de `p306`, `p307` y `ocu500` es, por lo tanto, imputada y no declarada.
2. **La muestra tiene componente panel.** En 2025, 12 096 de las 36 594 viviendas encuestadas son
   panel. Los años no son muestras independientes, lo que implica tratar la serie como cortes
   transversales agrupados y no como seguimiento de personas. Las pruebas de hipótesis entre años
   asumen independencia y, en esa medida, son conservadoras en el sentido equivocado.
3. **2020 combina dos efectos.** Ese año la encuesta se levantó con modalidad mixta —presencial y
   telefónica— por la emergencia sanitaria. El salto de la serie mezcla un efecto real sobre empleo y
   educación con un posible efecto del modo de recolección, y no podemos separarlos.
4. **La definición es sensible al mes de entrevista.** Lo corregimos reclasificando a quienes
   declaran estar de vacaciones, pero el supuesto es el más influyente del trabajo. La tabla de
   robustez muestra su magnitud.
5. **Aparecen códigos nuevos a mitad de la serie** en `p203` (2018), `p301a` (2017) y `t313a` (2020).
   Las agrupaciones elegidas los absorben, pero las desagregaciones por parentesco y nivel educativo
   deben leerse con esa advertencia.
6. **No incorporamos pobreza ni ingresos del hogar.** Requiere el módulo Sumaria, que no descargamos.
   Es la extensión más valiosa que queda pendiente, porque permitiría distinguir si la condición de
   nini es un fenómeno de hogares pobres o transversal.
7. **El indicador no captura la calidad del empleo.** Un joven que trabaja diez horas semanales sin
   remuneración en el negocio familiar cuenta como ocupado. Eso explica buena parte del resultado
   territorial y advierte contra leer una tasa baja de nini como buena noticia.
8. **Nuestras cifras no son directamente comparables con otras compilaciones.** En la compilación
   regional del Banco Mundial [@dehoyos2016ninis] el Perú aparece con la tasa más baja de América
   Latina —10,9 % para el tramo de 15 a 24 años, con datos de alrededor de 2013—, mientras que
   nuestra estimación para ese mismo tramo en 2015 es de 18,6 %. Parte de
   la brecha es atribuible a la definición —su criterio excluye a quienes reciben capacitación, y
   bajo ese criterio nuestra cifra baja a 15,3 %— y parte al año de referencia, pero **no logramos
   explicarla por completo**. Lo más probable es que intervengan además diferencias de armonización
   entre bases regionales y los microdatos originales del INEI. Dejamos constancia porque es un
   recordatorio de que la tasa de nini depende de decisiones metodológicas que no siempre se publican,
   y de que la nuestra sí está documentada paso a paso en este reporte.

**Qué haríamos con más tiempo.** Incorporar el módulo Sumaria para cruzar con pobreza; explotar el
componente panel de la ENAHO para medir cuánto tiempo permanecen los jóvenes en esta condición;
estimar un modelo logístico multivariado que permita separar el efecto de cada característica
controlando por las demás; e incorporar la presencia de hijos pequeños en el hogar, que presumimos
central para explicar la brecha de género.

# Fuentes, declaración de aportes y uso de IA

## Fuentes

::: {#refs}
:::

## Reproducibilidad

Todas las figuras usan la paleta de **Okabe e Ito** [-@okabe2008color], construida para que sus
colores sigan siendo distinguibles bajo las formas más frecuentes de daltonismo. El par que más
trabaja en este reporte —azul `#0072B2` y bermellón `#D55E00`— mantiene una diferencia perceptual
(ΔE 2000) de 50 en visión tricromática y de 63 simulando deuteranopía: la separación no solo se
conserva, aumenta. El gris `#999999` marca el año de referencia en los gráficos de pendiente, donde
su separación frente al azul es menor (ΔE 27) pero el color no es la única pista: el segmento que
une ambos puntos ya indica por sí solo la dirección del cambio.

Todo el análisis está contenido en este documento. Para reproducirlo:

1. Clonar el repositorio y abrir `Tarea_R_G7.Rproj`.
2. Ejecutar `scripts/01_descargar_enaho.R` si no están los datos en `data/raw/`.
3. Renderizar este archivo con `quarto render docs/reporte_ninis.qmd`.

La primera compilación lee los 36 archivos de microdatos y tarda alrededor de un minuto; las
siguientes usan el extracto cacheado en `data/processed/`. El caché se invalida solo si cambian los
años o la lista de variables.

Documentación complementaria: `docs/registro_metodologico.md` (decisiones y verificaciones) y
`docs/diccionario_variables.md` (codificación de cada variable, año por año).

## Declaración de aportes

| Integrante | Aporte |
|---|---|
| Luis Guevara | Exploración inicial de los microdatos, definición operativa del indicador y revisión de la sección de análisis |
| Rodrigo Norabuena | Pipeline de importación y limpieza, auditoría de codificación, diseño muestral y construcción de tablas y gráficos |
| Marco Virú | Revisión metodológica, redacción de la introducción, interpretación de resultados y de las limitaciones |

## Uso de herramientas de inteligencia artificial

Sí se usaron herramientas de IA. Se empleó **Claude Code (Anthropic)** en las siguientes tareas:

- **Auditoría de la codificación de las variables.** Se usó para escribir el código que extrae las
  etiquetas de Stata de los 36 archivos y las compara entre años. El resultado —qué variables cambian
  y cuáles no— fue **verificado por el grupo** contra los diccionarios y fichas técnicas oficiales
  del INEI incluidos en los propios archivos comprimidos.
- **Estructuración del pipeline de importación.** Ayudó a resolver problemas técnicos concretos: la
  lectura selectiva de columnas desde los ZIP, la inconsistencia de la estructura interna de los
  archivos y el manejo del cambio de formato Stata en 2025.
- **Redacción y edición del documento.** Se usó para ordenar la exposición y pulir la redacción utilizando **Grammarly**.

Lo que **el grupo verificó directamente**:

- La definición operativa de nini, contrastada con la ficha técnica del INEI.
- El criterio de área urbana y rural, confirmado con la cita textual de las fichas técnicas de 2015 y
  de 2025, que están incluidas en los archivos descargados.
- Las cifras de la serie nacional, comparadas de forma independiente con un cálculo paralelo hecho
  por otro integrante del grupo con un pipeline distinto; los valores coinciden.
- La interpretación de todos los resultados y las conclusiones, que son del grupo.




